【裁判字號】    96,重訴,7
【裁判日期】    980327
【裁判案由】    殺人
【裁判全文】
臺灣基隆地方法院刑事判決               96年度重訴字第7號
公  訴  人  臺灣基隆地方法院檢察署檢察官
被      告  丙○○
指定辯護人  徐家褔  律師
被      告  壬○○
指定辯護人  謝世瑩  律師
上列被告因殺人案件，經檢察官提起公訴（95年度偵續一字第3
號），本院判決如下：
    主  文
丙○○、壬○○成年人與未滿十八歲之少年共同殺人，均處無期
徒刑，均褫奪公權終身。
    事  實
一、緣綽號「小黑」之丁○○於民國92年間與朋友一起在基隆地
    區經營打麻將之賭場，綽號「阿彬」之乙○○（原名為李明
    哲）亦在基隆地區經營賭場，丁○○在基隆地區之卡拉ＯＫ
    飲酒經朋友介紹認識綽號「阿彬」乙○○，丁○○、乙○○
    因而相互至彼此經營之賭場捧場賭博。丁○○於92年夏天時
    在乙○○位於基隆市○○路之賭場賭博，打麻將輸光身上所
    帶之錢後，向乙○○借貸現金新台幣（下同）3 萬元繼續打
    麻將賭博，直至輸罄離去，其後丁○○對於向乙○○上述借
    款均置之不理。嗣乙○○於其後92年7 、8 月間在綽號「蘭
    琪」之庚○○經營位於基隆市○○路北海岸卡拉ＯＫ店，遇
    到正在該處工作之丁○○，丁○○於是央求老闆娘庚○○開
    1 張2 個月後到期面額3 萬元之支票予乙○○收受，以清償
    上開借款，並允諾發票日會負責將支票金額軋入銀行兌現，
    庚○○於支票發票日到期前一天找丁○○，丁○○表示會將
    支票金額軋入銀行讓支票兌現，然丁○○並未依照約定支票
    金額軋入銀行，庚○○請乙○○不要提示上開支票，將支票
    先拿回來，乙○○說支票已經轉讓幾手，請庚○○要讓上開
    支票兌現，並表示以後再去幫庚○○找小黑索討該筆借款，
    庚○○於是去向別人借錢軋票。其後乙○○不時單獨或與丙○○至碧砂漁港路過丁○○位於基隆市○○路796 號住處時
    ，就會順道上樓查看丁○○是否在家，期間乙○○亦不時指
    派丙○○、鄒○○（75年9 月6 日生，行為時為14歲以上18
    歲未滿之人，業經臺灣高等法院以96年度少上更(一)第6 號判
    決，判處有期徒刑14年，嗣上訴，經最高法院以96年度台上
    字第5090號判決上訴駁回確定。）至丁○○位於上址住處查
    看是否在家均未果，渠等至除第一次至丁○○住處討債時，
    態度和善外，其後態度就不友善，時常口嚼檳榔向在場丁○○之父陳宗意、之子己○○表示丁○○欠賭場場子的錢，渠
    等不時晚上就至丁○○住處，陳宗意在看電視、或洗澡，突
    然有人到家裡來向丁○○索討賭債，陳宗意、己○○簡直不
    勝其擾，陳宗意、己○○2 人長期以來心情、情緒均大受影
    響。
二、丙○○、壬○○、少年鄒○○等人，於93年1 月1 日19時許
    在丙○○家中喝酒作樂，綽號「蘭琪」之庚○○在其經營位
    於基隆市○○路北海岸餐廳忙生意，有人打電話予其表示，
    「小黑」丁○○欠妳錢，小黑在家裡等語，「蘭琪」隨即打
    綽號「阿彬」之乙○○行動電話告知說有人看到小黑回到家
    裡，拜託「阿彬」過去「小黑」住處，要「小黑」至「蘭琪
    」之北海岸卡拉ＯＫ店找「蘭琪」談這3 萬元借款要如何處
    理，如何解決債務等情，「阿彬」乙○○即叫其妻打電話給
    丙○○，要丙○○至「小黑」住處看一看，後來「蘭琪」又
    打電話予「阿彬」問說有沒有去，乙○○於是再打電話予丙○○，丙○○等人飲酒時至酒酣耳熱，丙○○不耐應允前去
    丁○○住處查看索討債務，丙○○便邀集一同飲酒之壬○○
    、鄒○○一同前往催討債務，並打電話給寅○○（業經臺灣
    基隆地方法院檢察署檢察官不起訴處分確定）駕駛車號T8─
    1396號自小客車載運渠等共同前往，於同日22時許抵達丁○○位於基隆市○○路796 號住處後，寅○○將車停在位於上
    址樓下對面馬路旁等候，壬○○、丙○○與鄒○○三人則依
    序逕入丁○○住處，因遍尋丁○○未果，壬○○走上3 樓在
    客廳旁房間外之樓梯間，見丁○○之父陳宗意獨自一人在3
    樓客廳看電視，壬○○遂出言質問丁○○去向，陳宗意回以
    不在，走在最後之鄒○○遂下樓往2 樓走，壬○○因先前飲
    酒導致情緒激動（未至精神耗弱之程度），因而與陳宗意發
    生口角衝突，遂以陳宗意住處之座椅砸毀三樓房間木質隔間
    及其上之玻璃（毀損部分，業經本院簡易庭另案以93年度基
    簡字第477 號判決判處壬○○拘役50日確定），陳宗意受丙○○等長期以來向丁○○索討賭債不勝其擾，其心情、情緒
    均大受影響，復見無緣無故遭受如此對待，因而被激怒，遂
    至3 樓樓梯口處進入廚房曬衣間取出甲、乙菜刀2 把（編
    號17亦即證物編號28之菜刀，亦係證物編號50之菜刀，重量
    250 公克、全長29.5公分、刀刃長度19公分，下稱甲菜刀；
    編號18菜刀亦即證物編號27之菜刀，亦係證物編號51之菜
    刀，重量375 公克、全長33公分、刀刃長度22.5公分，下稱
    乙菜刀）後，手持甲、乙2 把菜刀走至3 樓梯口欲加嚇阻，
    當時鄒○○已下樓到2 樓，聽聞3 樓壬○○以座椅砸毀三樓
    房間木質隔間及其上之玻璃聲響，即隨手在2 樓客廳桌子上
    筒子內拿取Ａ、Ｂ水果刀2 把（證物編號1 水果刀，重量
    30公克、全長21.5公分、刀刃長度10公分，下稱Ａ水果刀；
    證物編號2 水果刀，重量35公克、全長20.8公分、刀刃長
    度10.6公分，下稱Ｂ水果刀）衝上3 樓，丙○○、壬○○見
    陳宗意手持甲、乙菜刀2 把衝出至3 樓梯口時，即上前將陳
    宗意抓住，而鄒○○見狀將手持之上述Ａ、Ｂ水果刀2 把丟
    在地上，過去將陳宗意手持之甲、乙菜刀2 把奪下來，陳宗
    意又衝入廚房曬衣間欲拿菜刀出來理論，鄒○○見狀隨即跟
    著進入廚房曬衣間，並持搶得之甲、乙菜刀砍揮砍陳宗意，
    陳宗意在廚房曬衣間內復取得丙菜刀（編號16亦即證物編號
    11之菜刀，重量885 公克、全長33.5公分、刀刃長度22.5分
    ，下稱丙菜刀）衝至3 樓樓梯口，朝鄒○○等人揮砍，丙○○、壬○○等人見狀欲奪下陳宗意手持之丙菜刀，由丙○○
    抱住陳宗意，陳宗意極力反抗持刀揮砍，因而傷及鄒○○右
    手手指、丙○○右臉頰（砍傷10公分，傷及顏面神經），丙○○當場血流如注痛苦難耐，鄒○○及丙○○、壬○○等人
    怒不可遏，丙○○、壬○○、鄒○○搶下陳宗意手持之丙菜
    刀，遂基於共同殺人之故意，明知以銳利之菜刀、輕型刀（
    如下述）等物，朝人身體要害之頭部、軀幹、四肢等處砍殺
    ，必致流血過多，導致死亡，丙○○則高喊「給他死」，鄒
    ○○持甲、乙菜刀2 把，丙○○、壬○○則分持丙菜刀及不
    知何人所有類似水果刀如切生魚片的刀之輕型刀（下稱丁刀
    ）等兇器朝陳宗意頭部、軀幹、四肢等處揮砍，陳宗意則以
    雙手抱頭抵擋鄒○○、丙○○、壬○○持刀攻擊，壬○○等
    並以甫自陳宗意手中搶下之丙菜刀砍斷陳宗意之左手，造成
    陳宗意左手腕部，橈尺骨遭砍傷深達7 公分，僅皮膚連著，
    呈垂手狀，陳宗意為逃生遂往2 樓方向下樓逃，逃逸過程左
    、右手扶牆壁、樓梯扶手，並在3 樓往2 樓方向之左側樓梯
    牆面遺留血痕，壬○○並持在該處3 樓樓梯口儲藏室之舊行
    軍床砸中往2 樓下樓逃生之陳宗意，陳宗意跌坐在3 樓往2
    樓方向之2 樓樓梯口，鄒○○持甲、乙菜刀2 把，丙○○、
    壬○○則分持丙菜刀及丁刀等兇器共同在3 樓往2 樓方向之
    2 樓樓梯口，揮砍陳宗意之頭部、軀幹、四肢，砍裂頭部顱
    骨，鄒○○、丙○○等並以乙、丙菜刀砍擊陳宗意頭部，致
    使陳宗意頭部血液噴濺2F樓梯間牆面，頭部顱骨砍裂之碎骨
    、骨屑噴濺在2F樓梯口地面、桌上、冰箱上，渠等並將丙菜
    刀丟棄在2 樓梯口處。陳宗意猶奮力往樓下逃生，鄒○○持
    甲、乙菜刀2 把，壬○○等則持丁刀等兇器，在2 樓往1 樓
    之樓梯間砍殺陳宗意，致使陳宗意之頭皮被砍掉一片，掉落
    於1 至2 樓之樓梯，陳宗意逃至2 樓往1 樓樓梯中間，終因
    失血過多，不支自該樓梯跌落至1 樓梯口大門處，鄒○○等
    猶不罷手，仍持手中之菜刀猛砍陳宗意之右下肢腳踝處，致
    陳宗意右下肢腳踝跟骨骨折，待陳宗意倒地不起後，鄒○○
    始攜帶前開甲、乙菜刀2 把，與丙○○、壬○○等人搭乘原
    車逃離現場，鄒○○於壬○○將丙○○送往基隆長庚醫院就
    醫後，將作案之甲、乙菜刀2 把，丟棄於基隆市○○路236
    號前之鶯歌溪畔。陳宗意遭壬○○、丙○○、鄒○○等持上
    述甲、乙、丙菜刀及丁刀砍殺，致其【頭部】多處銳器之刀
    砍痕，於右額顳、右後側、枕頂側，及左顳側、右顳側頭皮
    下有1812公分皮下瘀血，傷口於右前額髮際至右耳前緣
    有10公分銳器傷，傷口前緣有7 3 公分皮下血腫塊，銳器
    傷及頭皮並砍裂右前額，顳骨頭腦髓外露（1 刀及鈍傷1 處
    ），於右頂葉三道，前後斜行走向約1218公分之砍傷，
    並造成頭顱骨三道的頭顱骨砍裂痕，腦髓外露，並於顱骨刀
    痕遺留有平滑之骨質砍痕及較寬大粗劣之骨質砍裂傷（3 刀
    ），於頂葉及中線偏左有頭皮10公分銳器傷之砍傷痕，有
    頭顱骨一道，顱骨砍裂痕，腦髓外露（1 刀），於左顳部
    ，耳上約3 公分處有6 3 公分刀砍所造成之撕除傷，並傷
    及顳骨外膜骨、顳肌、骨顱頭未破裂，下方並有連續性之擦
    挫傷（2 1.3 1 公分）（1 刀），左額髮際有5 4
    公分鈍挫傷。右上眉方上方有2 1 公分鈍挫傷。左上
    眉弓上方有3 2 公分鈍挫傷，假牙脫落至喉頭前方。胸部
    傷口：於右側前腕線內側，於右乳房上方約7 公分處有垂直
    線狀擦傷達22公分，於尾點下方並有3 0.5 公分擦挫傷（
    鈍挫傷）。【四肢及軀幹傷口】：右肩部、右肩關節處有
    三角形皮膚裂口約7 7 公分，深3 至4 公分，並有刀痕痕
    跡於肩峰及肱骨頭上及軟骨之組織（2 刀）。右肩上臂有
    3 道平行砍傷，分別為8 公分、7 公分及6 公分，深度達2
    公分，其間並有3 1 及2.5 1 公分之鈍挫傷（3 刀及2
    次鈍挫傷），右背側肩胛骨處有12公分割痕，深約0. 2至
    0. 4公分（1 刀），肛門左上方有斜向2.5 公分鈍裂傷。
    右前臂有外上向內下方向一致性切割傷，分別為7 1 
    1 、1 1 0.5 、4 1 0.5 及8 2 1 公分，其中
    8 公分長之砍切傷並傷及第2 至第4 手掌骨及伸指肌腱，導
    致其遠端砍傷（4 刀）。左前臂肘關節近端有V 型6 2
    鈍挫傷，遠端緣有6.2 公分傷口，深度達3 公分，並在皮膚
    及深處傷口中有完整的尺側屈腕肌肌腱（1 刀、1 鈍挫傷）
    。左手腕、橈、尺骨遠端有遠背端向內近端之砍痕，環切
    達12公分，深達7 公分並成呈垂手狀（1 刀）。右下肢腳
    踝內側有10 33 公分砍切傷，並有跟骨骨折（1 刀）。
    終因頭部、軀幹、四肢多處創傷，引起出血性休克，當場死
    亡。經警據報而循線於93年1 月1 日23時許，在基隆長庚醫
    院急診室查獲丙○○、壬○○，於翌（2）日 凌晨0 時10分
    許至基隆市○○區○○街157 巷20號查獲正清洗案發時穿著
    之血衣之鄒○○，並於鶯歌溪畔起獲鄒正良丟棄行兇之甲、
    乙菜刀2 把，並扣得(一)壬○○鞋子1 雙、(二)丙○○拖鞋1 雙
    、(三)鄒○○拖鞋1 雙、(四)寅○○鞋子1 雙、(五)現場遺留拖鞋
    1 雙、(六)丙○○衣物1 件、(七)壬○○上衣、褲子各1 件、(八)
    丙○○外套1 件(九)鄒○○上衣、外套、褲子、手提袋各1 件
    、(十)陳宗意褲子1 件、(十一)丙○○褲子1 件、(十二)陳宗意外衣1
    件、(十三)陳宗意外衣1 件、(十四)水果刀1 把、(十五)水果刀1 把）、
    (十六)菜刀1 把（按即遺留在2 樓樓梯口之丙菜刀）、(十七)菜刀1
    把（按即甲菜刀）、(十八)菜刀1 把（按即乙菜刀）、(十九)檢體25
    個等證物。
三、案經基隆市警察局第二分局報告臺灣基隆地方法院檢察署檢
    察官偵查起訴。
    理  由
壹、證據能力部分：
一、按憲法第16條保障人民之訴訟權，就刑事被告而言，包含其
    在訴訟上應享有充分之防禦權，刑事被告詰問證人之權利，
    即屬該等權利之一，且屬憲法第8 條第1 項規定「非由法院
    依法定程序不得審問處罰」之正當法律程序所保障之權利；
    此等憲法上權利之制度性保障，有助於公平審判，及發見真
    實之實現，以達成刑事訴訟之目的，為確保被告對證人（含
    其他具證人適格之人）之詰問權，證人於審判中，應依人證
    之法定程序，到場具結陳述，並接受被告之詰問，其陳述始
    得作為認定被告犯罪事實之判斷依據，至於被告以外之人（
    含證人、共同被告等）於審判外之陳述，除客觀上不能受詰
    問者外，於審判中仍應依法踐行詰問程序（司法院大法官會
    議釋字第582 號解釋文及解釋理由書參照）；又按被告以外
    之人於審判外之言詞或書面陳述，除法律有規定者外，不得
    作為證據；按被告以外之人於審判外向法官所為之陳述，得
    為證據；被告以外之人於偵查中向檢察官所為之陳述，除顯
    有不可信之情況者外，得為證據；被告以外之人於檢察事務
    官、司法警察官或司法警察調查中所為之陳述，與審判中不
    符時，其先前之陳述具有較可信之特別情況，且為證明犯罪
    事實存否所必要者，得為證據；被告以外之人於審判外之陳
    述，雖不符前4 條之規定，而經當事人於審判程序同意作為
    證據，法院審酌該言詞陳述或書面陳述作成時之情況，認為
    適當者，亦得為證據。當事人、代理人或辯護人於法院調查
    證據時，知有第159 條第1 項不得為證據之情形，而未於言
    詞辯論終結前聲明異議者，視為有前項之同意。刑事訴訟法
    第159 條第1 項、第159 條之1 第2 項、第159 條之2 、第
    159 條之5 分別定有明文。而所謂「顯有不可信性」、「特
    別可信性」、「適當性」，係指陳述是否出於供述者之真意
    、有無違法取供情事之信用性而言，故應就偵查或調查筆錄
    製作之原因、過程及其功能等項加以綜合觀察，據以判斷該
    傳聞證據是否「非顯不可信」或「有特別可信之情況」，倘
    可據以認定其任意性暨信用性俱無疑慮者，即可例外賦予「
    證據能力」，俾其成為法院審判時之適格證據資料；換言之
    ，「證據能力」所強調者，實乃其作為認定被告犯罪證據之
    資格，此與其內容究否足以證明被告犯罪之「證明力」，尚
    有層次上之差別，不容混為一談。經查：
  (一)證人即告訴人戊○○、證人子○○、寅○○於警詢所言，均
    係基於告訴人、證人地位為之，而為被告以外之人於審判外
    之言詞陳述，依刑事訴訟法第159 條第1 項之規定，前開指
    述原則上不具證據能力，惟上述證人戊○○、子○○、寅○○均於本院審理時時，已另基於證人地位，經合法具結，並
    在賦予被告對質詰問機會之情形下為證述，則前開基於告訴
    人、證人地位所為之指訴，即可作為彈劾告訴人、證人於本
    院證述可信度之證據，因而連帶取得證據能力。是上述證人
    戊○○、子○○、寅○○於警詢所陳陳述具有證據能力。
  (二)證人於偵訊之證據能力部分：
    按刑事訴訟法第159 條之1 第2 項所稱「被告以外之人於偵
    查中向檢察官所為之陳述，除顯有不可信之情況者外，得為
    證據」，固屬法律所規定之證據適格，而具證據能力。然此
    項得為證據之陳述，必須係已經賦予被告或其辯護人在場得
    以行使詰問權之機會者，始得作為判斷之依據。除被告於審
    判程序中明示捨棄詰問權之行使，或有刑事訴訟法第159 條
    之3 所列各款之情形以外，均應傳喚該陳述人到庭依法具結
    ，使被告或其辯護人針對該被告以外之人於偵查中向檢察官
    所為之陳述，有行使反對詰問權之機會。否則該偵查中向檢
    察官所為陳述，雖屬傳聞證據之例外，仍不得作為認定犯罪
    事實之判斷依據（最高法院95年台上字第6157號判決參照）
    。則依上判決意旨反面之解釋，證人即告訴人戊○○、證人
    子○○、寅○○、曾宏尚、辰○○於偵訊中之證述，業據檢
    察官諭知具結義務及偽證處罰，並經其朗讀結文後具結在卷
    ，且於本院到庭接受當事人行使詰問權，依刑事訴訟法第15
    9 條之1 第2 項規定，自有證據能力。
  (三)被告丙○○、壬○○、共犯鄒○○係立於被告地位接受警詢
    、偵訊，其警詢、偵訊筆錄就其自己犯行部分係被告之供述
    ，就其他共同被告犯行部分，則屬被告以外之人於審判外之
    陳述，本質上屬於證人，為確保被告對證人之對質詰問權，
    證人於審判中，應依法定程序，到場具結陳述，並接受被告
    之詰問，其陳述始得作為認定被告犯罪事實之判斷依據。被
    告丙○○、壬○○於97年4 月17日審理、共犯鄒○○已於本
    院歷次審理時，已另基於證人地位而為具結陳述，則渠等之
    警詢、偵訊供述自有證據能力，是被告丙○○、壬○○之義
    務辯護人均以證人鄒○○警詢、偵訊之證述屬審判外之陳述
    ，不具有證據能力等語，容有未洽。
  (四)證人即共犯鄒○○於本院少年法庭及另案本院、臺灣高等法
    院所為之陳述具備證據能力：
    按被告以外之人於審判外向法官所為之陳述，得為證據，刑
    事訴訟法第159 條之1 第1 項定有明文。是鄒○○於於本院
    少年法庭及另案本院、臺灣高等法院所為之陳述，依上開說
    明，自具證據能力。
  (五)按被告以外之人於審判外向法官所為之陳述，得為證據，刑
    事訴訟法第159 條之1 定有明文。查證人丙○○、壬○○、
    鄒○○偵查中，臺灣基隆地方法院檢察署檢察官向本院聲請
    羈押，證人丙○○、壬○○、鄒○○於本院羈押訊問中之陳
    述，渠等於本院到庭接受當事人行使詰問權，依刑事訴訟法
    第159 條之1 第2 項規定，自有證據能力。
  (六)本案所涉之書證：卷附內政部警政署刑事警察局93年2 月27
    日、93年12月20日、93年7 月23日、93年3 月17日、94年3
    月10日、94年5 月2 日、94年6 月20日鑑驗書暨附件、基隆
    市警察局93年3 月2 日、93年7 月23日、94年6 月20日、94
    年11月11日、94年12月31日、97年8 月20日函暨鑑驗書、法
    務部法醫研究所93年1 月12日、93年1 月28日、93年10月22
    日、94年11月30日、94年4 月15日、97年6 月10日、97年11
    月13日函暨鑑定書、基隆地檢署相驗屍體證明書、檢察官相
    驗報告書、基隆地檢署勘驗筆錄、丙○○、壬○○、鄒○○
    當庭模擬動作之照片、丙○○臉頰傷勢勘驗照片、現場模擬
    譯文、現場模擬照片、解剖照片、解剖光碟、相驗照片、現
    場圖、現場複勘照片、扣案證物、案發現場血跡鑑識照片、
    扣案刀械鑑識照片、綠色水桶鑑識照片、證物採證、送驗結
    果清冊、刑事案件證物採驗紀錄表、基隆市警察局現場勘察
    報告、基隆市警察局第二分局處理相驗案件初步調查報告暨
    報驗書、鄒○○丟棄刀械地及作案用車輛照片影本、財團法
    人長庚紀念醫院基隆分院丙○○病歷資料、中華電信使用者
    資料查詢、壬○○當庭左右手書寫姓名紙、丙○○當庭繪製
    之現場圖、鄒○○受傷之照片、93年2 月2 日函暨附件（健
    康檢查表）、鄒○○基隆地院93年度少重訴字第1 號、臺灣
    高等法院94年度少上訴字第62號、最高法院95年度臺上字第
    1988號，高院95年度少上更(一)字第6 號之刑事判決書、本院
    勘驗筆錄及照片等證據，經審酌其作成或取得之情形，均與
    法律規定無違，兼以本院亦已踐行適法之證據調查程序，予
    被告、辯護人、檢察官閱覽暨表示意見之機會，檢察官、被
    告及辯護人迄至本院審理調查證據時均亦未爭執上開書證之
    證據能力，且該等書證與檢察官主張之事實有關聯性，是上
    揭證據資料，自亦有證據能力，得為本案之證據。
貳、實體部分：
一、訊據被告丙○○、壬○○坦承於案發當日一同飲酒，被告丙○○接獲乙○○來電，一同搭乘寅○○駕駛之自小客車至丁○○之住處索討債務等情，被告丙○○另坦承於案發前有與
    乙○○或鄒○○一同至丁○○之住處索討債務之情事，然均
    矢口否認有何殺人之犯行，被告丙○○辯稱：沒有講「給他
    死」這句話，也沒有要鄒○○擔責任，並沒有動手砍被害人
    ，也沒有教唆鄒○○砍被害人云云；被告壬○○辯稱：當時
    沒有看到行軍床，也沒有將行軍床從3 樓往下丟，並沒有與
    鄒○○有一起殺害被害人的犯意連絡，並沒有靠近被害人，
    不知道身上為何有被害人的血跡，沒有持刀砍被害人，也沒
    有看到綠色水桶云云。惟查：
  (一)關於綽號「小黑」之丁○○於92年間與朋友一起經營打麻將
    之賭場，綽號「阿彬」之乙○○亦在基隆地區經營賭場，丁○○如何在基隆地區之卡拉ＯＫ飲酒經朋友介紹認識乙○○
    ，丁○○、乙○○如何至彼此經營之賭場捧場賭博，丁○○
    於92年夏天時如何在乙○○位於基隆市○○路之賭場賭博，
    打麻將輸光身上所帶之錢後，如何向乙○○借貸現金3 萬元
    繼續打麻將賭博，直至輸罄離去，其後丁○○對於向乙○○
    上述借款置之不理之事實，業據證人丁○○於本院97年9 月
    15日、97年9 月15日、97年10月30日、98年1 月5 日、98年
    2 月26日審判時具結證述明確（見本院96重訴字第7 號卷(二)
    第90至96頁、第192 頁、第280 至281 、第288 頁、第341
    、346 、350 、356 頁、第359 至361 頁、第374 頁），核
    與證人乙○○於本院97年10月30日審判時具結證述之情節相
    符（見本院96重訴字第7 號卷(二)第186 至19 1頁），是此部
    分之事實足堪認定。
  (二)又乙○○於案發前數月如何在綽號「蘭琪」之庚○○經營位
    於基隆市○○路北海岸卡拉ＯＫ店，遇到在該處工作之丁○○，丁○○如何央求老闆娘庚○○開1 張2 個月後到期面額
    3 萬元之支票予乙○○收受，並允諾發票日會負責將支票金
    額軋入銀行兌現，庚○○於如何支票發票日到期前一天找丁○○，丁○○表示會將支票金額軋入銀行讓支票兌現，然丁○○並未依照約定支票金額軋入銀行致使庚○○簽發之支票
    退票，庚○○本欲讓該紙支票退票，但乙○○跟庚○○說讓
    票過，並表示以後再去幫庚○○找小黑要該筆借款，庚○○
    於是去向別人借錢軋票等情，業據證人庚○○於本院98年2
    月26日審判時具結證述翔實（見本院96重訴字第7 號卷(二)第
    338 至342 頁），核與證人丁○○於本院97年9 月15日、97
    年9 月15日、97年10月30日、98年1 月5 日、98年2 月26日
    審判時具結證述明確（見本院96重訴字第7 號卷(二)第90至96
    頁、第192 頁、第280 至281 、第288 頁、第341 、346 、
    350 、356 頁、第359 至361 頁、第374 頁），證人乙○○
    於本院98年2 月26日審判時具結證述之情節相符（見本院96
    重訴字第7 號卷(二)第343 至345 頁），是此部分之事實亦堪
    認定。
  (三)再者，關於乙○○於庚○○軋票後，不時單獨或與丙○○至
    碧砂漁港路過丁○○位於上址住處時，就會順道上樓查看丁○○是否在家，期間乙○○亦會不時指派丙○○、鄒○○至
    丁○○位於上址住處查看是否在家均未果等情，業據證人乙○○於本院97年10月30日、98年2 月26日審判時具結證述明
    確（見本院96重訴字第7 號卷(二)第186 至191 頁、第343 至
    345 頁），核與被告丙○○供述，證人即共犯鄒○○證述之
    情節相符。證人己○○於本院98年2 月26日審判時具結證稱
    ：「‧‧‧丙○○來過很多次，有5 次以上，他們第一次來
    討債時，態度還算ＯＫ，正常詢問，第二次來以後態度就不
    很友善，說他還欠場子的錢，我有看到有嚼檳榔的，我爺爺
    脾氣沒有不好，因為他們來我家不是只有1 、2 次，有時候
    晚上我爺爺在家看電視、洗澡，忽然有人到家裡來要債，且
    情形不是只有1 、2 次，任何人遇到這種情形，脾氣、心情
    怎麼會好，所以證人庚○○剛剛說我爺爺脾氣不好，沒有這
    個事情。」（見本院96重訴字第7 號卷(二)第347 至348 頁）
    等語，據此，足認長期以來不時有人到丁○○住處向丁○○
    索討賭債，居住在該處之陳宗意、己○○生活均不勝其擾，
    陳宗意、己○○2 人長期以來心情、情緒均大受影響。
  (四)關於案發當日綽號「蘭琪」庚○○在其經營之北海岸餐廳忙
    生意，有人打電話予其表示，「小黑」欠妳錢，小黑在家裡
    等語，庚○○隨即打綽號「阿彬」之乙○○行動電話告知說
    有人看到小黑回到家裡，拜託乙○○過去丁○○住處，要丁○○至庚○○之北海岸卡拉ＯＫ店找談這3 萬元要如何處理
    ，如何解決債務等情，乙○○即叫其妻打電話給丙○○，要
    丙○○至丁○○住處看一看，後來庚○○又打電話予乙○○
    問說有沒有去，乙○○於是再打電話予丙○○，丙○○等人
    飲酒時至酒酣耳熱，丙○○如何不耐應允前去丁○○住處查
    看索討債務，丙○○便邀集一同飲酒之壬○○、鄒○○一同
    前往催討債務，並如何打電話給寅○○，遂電邀寅○○駕駛
    號自小客車載運渠等共同前往，於同日22時許抵達基隆市○○路796 號丁○○住處後之事實，業據證人庚○○、乙○○
    於本院具結證述明確（本院96重訴字第7 號卷(二)第186 至19
    1 頁、第338 至342 頁、第343 至345 頁）互核相符，又核
    與被告丙○○、壬○○供述，證人鄒○○、寅○○證述之情
    節相符。
  (五)死者即陳宗意經送醫急救不治後，經檢察官督同法醫師相驗
    屬實，再送法務部法醫研究所鑑定陳宗意之死因，結果為：
    １死者死亡經過及對其死因之看法：
      死者主要於頭部、四肢遭銳器砍傷，死者頭部雖遭多次
        砍傷並有頭顱骨破裂、腦髓外露，似尚能存活，死者再
        一因軀幹及四肢多處砍傷，流血不止，最後因出血性休
        克死亡。
      頭部顱骨及右肱骨頭殘留有刀痕，應有兩種砍刀之刀痕
        ，一種為大型較重型之菜刀致骨頭碎裂，另一種為較輕
        型之菜刀可遺留尖利刀尖於骨頭及軟骨組織上。
      死者背部、軀幹、四肢有多處長條帶尾，較不似為大型
        或中型菜刀刃面在砍殺幅度所能造成之傷害，無法排除
        除了大型較重型或較輕型之菜刀外有第三類型如水果刀
        凶器之可能。
      由死者血跡分佈於各層樓，而死者四肢及下肢腳踝部亦
        有砍傷，且呈一致性的砍痕，無法排除兇嫌至少有二人
        或以上，並於死者倒地後再施力砍傷足部之可能。
      由以上死者死亡經過及檢驗判明：死者之死亡機轉為出
        血性休克，死亡原因為全身遭銳器砍切傷致頭部及軀幹
        、四肢多處創傷並傷及顱骨，引起顱骨破裂，顱內出血
        ，最後因出血性休克而死亡，死亡方式為『他為』。
    ２鑑定結果：
      死者陳宗意因遭銳器砍傷頭部、軀幹、四肢多處創傷引起
      出血性休克而死亡。死亡方式為『他為』。
      頭部：頭部有多處銳器之刀砍痕於右頭顳、右後側、枕
        頂側及左顳側。右顳側頭皮下有十八乘十二公分皮下瘀
        血。
        (1)傷口1 ：於右前額髮際至右耳前緣有十公分銳器傷，
          傷口前緣有七乘三公分皮下血腫塊。銳器傷及頭皮並
          砍裂右前額、顳骨頭腦髓外露（一刀及鈍傷一處）。
        (2)傷口2 ：於右頂葉三道，前後斜行走向約十二至十八
          公分之砍傷並造頭顱骨三道的頭顱骨砍裂痕腦髓外露
          並於顱骨刀痕遺留有平滑之骨質砍痕及較寬大、粗劣
          之骨質砍裂痕（三刀）。
        (3)傷口3 ：於頂葉及中線偏左有頭皮十公分銳器傷之砍
          傷痕，有頭顱骨一道顱骨砍裂痕腦髓外露（一刀）。
        (4)傷口4 ：於左顳部，耳上約三公分處有六乘三公分刀
          砍所造成之撕除傷並傷及顳骨外膜骨、顳肌、骨顱頭
          未破裂，腦髓未外露。下方並有連續性之擦挫傷二乘
          一及三乘一公分（一刀）。
        (5)傷口5 ：左額髮際有五乘四公分鈍挫傷。
        (6)傷口6 ：右上眉弓上方有二乘一公分鈍挫傷。
        (7)傷口7 ：左上眉弓上方有三乘二公分鈍挫傷。死者假
          牙並脫落至喉頭前方。
      胸部：前胸無急救傷。胸腔後胸部脊椎骨，頸椎及胸椎
        均無骨折，於第一腰椎左側腰肌有組織間出血。肋骨無
        明顯外傷。
        (1)傷口8 ：於右側前腕腺內側於右乳房上方約七公分處
          有垂直線狀擦傷達二十二公分。於尾點下方並有三乘
          0.五公分擦挫傷（鈍挫傷）。
      四肢及軀幹：背部軀幹及四肢之外傷：
        (1)傷口9 ：右肩部於右肩關節處有三角形皮膚裂口約七
          乘七乘七公分深三至四公分，並有砍器之刀痕痕跡證
          據於肩峰及肱骨頭上及軟骨之組織（二刀）。
        (2)傷口10：右肩部上臂有三道平行砍傷分別為八公分，
          七公分及六公分深度達二公分，其間並有三乘一及二
          ‧五乘一公分之鈍挫痕（三刀及二次鈍挫傷）。
        (3)傷口11：於右背側肩胛骨處有十二公分刀割痕，深僅
          約0.二公分至0.四公分（一刀）。
        (4)傷口12：於肛門左上方有斜向二. 五公分鈍裂傷（一
          次鈍挫傷）。
        (6)傷口13：右前臂有外上向內下，方向一致性之切割傷
          ，分別為七乘一乘一、一乘一乘0.五、四乘一乘0.五
          及八乘二乘一公分，其中八公分長之砍切傷並傷及第
          二至四手掌骨及伸指肌腱導致其遠端砍傷（四刀）。
        (7)傷口14：左前臂肘關節近端有V 型六乘二鈍挫傷遠端
          緣有六‧二公分傷口，深度達三公分並在皮膚及深處
          傷口中有完整的尺側屈腕肌肌腱（一刀，一鈍挫傷）
          。
        (8)傷口15：左手腕、樵、尺骨遠端有遠背端向內近端之
          砍痕，環切達十二公分，深達七公分並呈垂手狀（dr
          op hand）（一刀）。
        (9)傷口16：右下肢腳踝內側有十乘三乘三公分砍切傷並
          有跟骨骨折（一刀）。其他無外傷或異狀。
    ３上述情事業據臺灣基隆地方法院檢察署檢察官率同法醫師
      相驗屍體，並囑託法務部法醫研究所法醫師解剖屍體鑑定
      屬實，製有勘驗筆錄、相驗屍體證明書、法務部法醫研究
      所中華民國93年1 月28日法醫理字第0930000129號法務部
      法醫研究所鑑定書（93）法醫所醫鑑字第0040號鑑定書在
      卷可稽。
  (六)又本案為警查獲時扣案之相關證物計有編號依序為：「(一)壬○○鞋子1 雙、(二)丙○○拖鞋1 雙、(三)鄒○○拖鞋1 雙、(四)
    寅○○鞋子1 雙、(五)現場遺留拖鞋1 雙、(六)丙○○衣物1 件
    、(七)壬○○上衣、褲子各1 件、(八)丙○○外套1 件(九)鄒○○
    上衣、外套、褲子、手提袋各1 件、(十)陳宗意褲子1 件、(十一)
    丙○○褲子1 件、(十二)陳宗意外衣1 件、(十三)陳宗意外衣1 件、
    (十四)水果刀1 把、(十五)水果刀1 把、(十六)菜刀1 把、(十七)菜刀1 把、
    (十八)菜刀1 把、(十九)檢體25個。」，並有93年度證字第1229號扣
    押物品清單在卷可按（見93年偵續字第28號卷1 第94至95頁
    ），上開證物復經重新編號，茲就本案有重要關聯之水果刀
    、菜刀證物編號、特徵說明如下：
    １基隆市警察局中華民國93年7 月23日發文字號：基警刑四
      字第0930037872號函記載：「經查核，證物編號11之菜刀
      係刑案現場（基隆市○○路796 號）2 樓遺留之證物；證
      物編號50之菜刀係於基隆市○○路236 號前鶯歌溪旁土堆
      尋獲之證物，與證物編號28之菜刀為同一之證物；證物編
      號51之菜刀係於基隆市○○路236 號前鶯歌溪旁土堆尋獲
      之另一證物，與證物編號27之菜刀為同一之證物。」（見
      93年度偵續字第28號卷5 第126 頁）等語。
    ２基隆市警察局中華民國94年6 月20日基警刑四字第094000
      2703號函陳宗意命案補充資料伍、鑑驗結果如下（見93年
      度偵續字第28號卷5 第129 、130 頁）：
      ┌────────┬────┬────┬────┬────┐
      │                │  重量  │  全長  │刀刃長度│血跡反應│
      │                │（公克）│（公分）│（公分）│        │
      ├────────┼────┼────┼────┼────┤
      │證物編號1水果刀 │   30   │  21.5  │   10   │  陰性  │
      ├────────┼────┼────┼────┼────┤
      │證物編號2水果刀 │   35   │  20.8  │  10.6  │  陰性  │
      ├────────┼────┼────┼────┼────┤
      │證物編號11菜刀  │   885  │  33.5  │  22.5  │  ──  │
      ├────────┼────┼────┼────┼────┤
      │證物編號50菜刀  │   250  │  29.5  │   19   │  ──  │
      ├────────┼────┼────┼────┼────┤
      │證物編號51菜刀  │   375  │   33   │   22.5 │  ──  │
      └────────┴────┴────┴────┴────┘
    ３基隆市警察局中華民國94年11月11日基警鑑字第09400043
      42號函陳宗意命案補充資料（見93年度偵續字第28號卷5
      第23頁）
      ┌───────┬─────┬─────┐
      │ 厚度（mm）   │ 刀背     │ 刀刃     │
      ├───────┤          │          │
      │    編號      │          │          │
      ├───────┼─────┼─────┤
      │ 編號1水果刀  │   0.8    │   0.1    │
      ├───────┼─────┼─────┤
      │ 編號2水果刀  │   0.9    │   0.4    │
      └───────┴─────┴─────┘
      ┌──────┬────┬────┬────┬────┬────┬────┐
      │  厚度（mm）│        │        │側面    │側面    │        │        │
      ├──────┤刀背前端│刀背末端│（近刀柄│（近刀柄│前方側面│前方側面│
      │ 編號       │        │        │處）    │處）    │        │尖端    │
      ├──────┼────┼────┼────┼────┼────┼────┤
      │編號11菜刀  │  5.1   │  5.1   │  4.7   │   1    │ 4.8    │  1.1   │
      ├──────┼────┼────┼────┼────┼────┼────┤
      │編號50菜刀  │  1.8   │  3.1   │  1.6   │  0.5   │ 1.5    │  0.3   │
      ├──────┼────┼────┼────┼────┼────┼────┤
      │編號51菜刀  │   2    │  3.5   │  1.8   │  0.7   │ 1.9    │  0.1   │
      └──────┴────┴────┴────┴────┴────┴────┘
  (七)本案案發後檢察官會同相關人員至刑案現場及就扣案證物勘
    驗之結果，製有勘驗筆錄，分述如下：
    １時間：中華民國93年 1月 2日上午11時20分
      地點：基隆市○○路796號
      勘驗情形：
      「二現場為3 層樓獨棟透天厝，平時只有死者一人居住，
          生活空間主要在3F，3 樓共有2 房、一廳、一廚房、
          一儲藏室，死者臥房與客廳間的房間玻璃破裂2 扇，
          地面有玻璃及椅子一張，有打鬥跡象，儲藏牆壁及與
          廚房的隔間門有死者血跡噴濺，2 、3 F 樓梯間有血
          跡，沿樓梯面及樓梯牆均有血跡，有拖鞋遺留在2 、
          3F間樓梯，自2 F 起算分別為第2 及第五階，2F樓梯
          間有行軍床及水桶塑膠柄，（塑膠桶體在3 F 樓梯間
          內有血跡桶底破裂），樓梯間桌椅均有血跡，地上亦
          有血跡，2 樓廚房並未發現血跡及打鬥跡象，一F 樓
          梯及牆壁有血跡，入門之樓梯間有一攤血跡。
        三2 樓樓梯間牆面有血液噴濺痕及血腳印，2 樓地面桌
          上及冰箱有碎骨及骨屑地面有血跡及血腳印。。‧‧
          ‧」（見93年度偵續字第28號卷1 第91至93頁）等語
            。
    ２時間：中華民國93年11月8日下午2時30分
      地點：基隆市○○路796號
      勘驗情形：
      「二現場一樓係全德眼鏡行，右邊係董月花奶茶，左邊係
          有口皆碑奶茶店，一樓路口鐵門損壞無法拉下，比照
          93年1 月1 日鑑識組所拍照片，大門路口之大量血跡
          位於現場門牌旁鐵門進行後第一道木門後方。從大門
          路口到第一道木門距離3.2 公尺，第一道木門到一樓
          階梯距離2.4 公尺，木門高度1.94公尺、寬度0.73公
          尺，由一樓階梯往上到二樓距離5.04公尺，階梯共17
          階。一樓大門通往大門走道右側有一木板，大小與木
          門相當，一樓由大門進入二樓平面為止，此一走道寬
          約88公分。一樓木門通往二樓走道牆壁加裝一個電燈
          ，電燈下方離地約1.25公尺處有一長10公分，寬1 公
          分血跡，地上第5 階樓梯右側牆面離階梯表面約10公
          分，疑似血液滴落痕跡，從第三階離階梯約33公分往
          下延伸至第一階長度約23公分長，再由第一階右邊牆
          壁往外延伸85公分到離地約23公分疑似噴濺血跡。
        三階梯第七到八階右側牆壁有血跡噴濺痕跡，離第七階
          梯約84公分，第三至六階右方牆壁有呈現細條狀血跡
          ，右面牆壁有大片血跡但已被清洗。階梯五階開始延
          伸到第一階左側牆壁有疑似血跡噴濺及塗抹痕跡。從
          階梯第一階下方開始延伸至距離木門約37公分，高度
          約35公分處，血跡最高處離地76公分。左側牆面血跡
          起點，一樓階梯第五階右側離階梯62公分處往第一階
          呈平行分佈。右側牆壁血跡最高點離地1.4 公尺，離
          木門1.5 公尺。
        四第九階牆壁右側往上延伸到第十五階均有血跡痕跡。
          第十階上方有一管線延伸至第五階上方。第十五階到
          十六階左側牆壁有少數血跡。
        五一樓通往二樓梯到底後約前方1 公尺有一門，裡面有
          一間廚房及廁所。廚房樓梯可以通三樓。左側離樓梯
          約1 公尺地方左側有2 個房間，樓梯上來左轉後方到
          客廳為止係一走道，寬1.02公尺，長3.91公尺（係從
          樓梯轉角開始量）。二樓客廳往三樓轉角有一張桌子
          ，由告訴人將行軍椅擺至桌子下方，由員警拍攝相關
          位置圖。
        六二樓通往三樓樓梯轉角桌子右方有一冰箱，告訴人表
          示行軍椅原放置在三樓，客廳位置並無移動。告訴人
          表示客廳右方桌下發現一支鑿子，由告訴人將鑿子放
          置桌上，由員警拍照後帶回鑑驗。行軍椅偕置後長80
          公分，寬度68公分。二樓往三樓樓梯寬度約83公分、
          長492 公尺，共17階。
        七照片比對現場，死者拖鞋分別散落二樓往三樓之第二
          階及第五階，二樓往三樓到樓梯底部有二間儲藏室，
          第一間儲藏室置放雜物，再往裡面那間進門右手邊有
          二張木桌，木桌上有一塑膠置物架，前方有一木頭置
          物架及一躺椅。房間後面有一門，門後有一通道，房
          間最裡面右側有一浴室。右邊第一張桌子抽屜打開有
          四支菜刀，第二張桌子上面有一疑似血跡痕跡。經員
          警以01 Tolidine 法測試為陰性反應。第一張桌子大
          抽屜亦有一疑似血跡痕跡，再經員警以同法測試結果
          呈陽性反應。
        八告訴人表示自編號四血跡下方撿到水桶碎片，長、寬
          各約1 公分，另有一小塊水桶碎片呈三角形在電風扇
          右後側後方撿到。第一間儲藏室左側有一綠色塑膠片
          ，經命員警撿起帶回。告訴人表示綠色水桶係放置二
          樓到三樓樓梯轉角處。樓梯到三樓後從左後方有一走
          道，走道旁有二房間，走道寬89公分，長度從三樓底
          部到通往四樓轉角約4.4 公尺，轉角到大廳門口約3.
          3 公尺。
        九往三樓上樓後左後方係一客廳，客廳裡有一電視機。
          到客廳前有一走道，走道上有一張桌子，二張椅子，
          椅子長45公分、寬44公分、高40公分。告訴人表示走
          道上桌子原本係置放客廳。
        十3 樓通往4 樓樓梯，上樓梯前左方有一疑似血跡痕跡
          ，經測試為陰性反應。
        十一二樓通往三樓樓梯，再三樓轉角處牆壁有一血跡，命
          員警採下送驗。」（見93年度偵續字第28號卷1 第91
          至93頁）等語。
    ３時間：中華民國93年12月8日上午
      地點：臺灣基隆地方法院檢察署第二偵查庭勘驗情形：
      「二勘驗證物袋編號3 內為鄒○○之拖鞋，呈黑色，牌子
          Hang-Ten，鞋底花紋中央部分係一小塊一小塊菱形，
          旁邊是橫線。經鄒○○確認為案發當天穿著，經目視
          該鞋並無血跡。‧‧‧
        五勘驗證物袋編號1 （刑警隊採證編號36），經壬○○
          指認為案發當天所穿，鞋正面前端有疑似血跡液體。
          左腳後側鞋底有血跡，鞋子正面血跡集中在鞋子正面
          前半部，及右腳左側前半部及左腳右側前半部。由員
          警拍照並採集右腳左側及左腳右側各一血點送鑑定。
          ‧‧‧
        七證物袋編號6 丙○○衣物，裡面有乙件內衣及乙件四
          角內褲，丙○○表示為案發當天所穿衣物，內衣血跡
          右側較多，內褲左上方有疑似血跡物體。內衣疑似為
          急救時剪破。由刑警隊拍照並採集血液送驗。
        八勘驗證物袋8 為丙○○外套，確認為丙○○案發時所
          穿，該外套疑似急救時被剪破。外套前方右半部有大
          量血跡。外套後側血跡亦集中右半部，外套前側右方
          有三道裂痕，丙○○表示三道裂痕不知如何來。
        九證物袋編號11（刑警採證編號32）經丙○○確認為案
          發時所穿，命刑警拍照並就疑似血跡部分採集送驗。
        十壬○○運動長袖正面部分右下方有4 個血點，左右二
          臂前側有一部分血跡，左下部前側疑似血潰，經鑑識
          組長以驗血試劑測試並無血跡反應。左右後手臂有血
          點，右手腕後側有血跡，壬○○表示長袖衣服及褲子
          血跡係送丙○○至醫院時所沾染。褲子正面接近大腿
          部位左右二側有血跡，褲子背面接近跨下部位有血跡
          ，右小腿後側有血跡。
         十一證物袋編號9 （刑警編號37、38、39號）鄒○○外
           套、長袖、長褲，經鄒○○表示為案發時所穿，鄒
           ○○亦表示衣服、褲子皆已洗二、三次，經目視並
           無血跡。‧‧‧
         十三物證編號1 水果刀（刑警採證1）長 度22公分，刀
           刃最寬處2.2 公分，刀柄最寬度2 公分，刀刃長約
           10公分，刀柄約11公分，經目視無血跡。
         十四物證編號2 水果刀（刑警採編2）刀 刃最寬是2.6
           公分，刀柄寬約2 公分，刀刃長約10公分，刀柄長
           約9.8 公分，目視並無血跡。
         十五物證編號11（刑警採編11）菜刀刀刃寬度約10.5公
           分，刀柄直徑約3 公分，刀刃長約22公分，刀柄長
           約11公分，經鑑識組長表示為案發現場行軍椅旁查
           獲。鄒○○表示並無使用該刀。刀刃一面有大面積
           血跡，另一面沒血跡，經目視只有接近刀柄部位有
           較明顯血跡，其他部分血跡較不明顯，但經血液測
           試劑測試有血跡反應，命警採集血跡送驗。
         十六物證編號51菜刀，經組長表示即為刑採編27號，刀
           刃寬約9.8 公分，刀柄直徑約2.8 公分，刀刃長約
           22公分，刀柄長約10公分，刀片上有血跡及毛髮，
           鄒○○表示其係在案發地一樓砍殺死者頭部。
         十七物證編號50（即刑採編28號）刀刃最寬約3.1 公分
           ，刀柄直徑約3 公分，刀刃長約18 公 分，刀柄長
           約10.5公分，刀面有正士鍛造字樣，刀面並無明顯
           血跡。經以血液試劑測試刀刃前端無血跡反應。
         十八勘查被害人衣服（刑採編29號），衣服正面、背面
           均有大量血跡，右手接近手腕地方，右手臂、左手
           接近腋窩處，左手腕、左手右肩膀均有刀砍痕跡，
           背後部分，左腋窩附近，左腰、脖子下方到腰部接
           近肩膀地方，右手上臂後方均有刀砍痕跡。
         十九證物編號10褲子右膝蓋附近，砍痕離褲子約19公分
           ，正面長約8.5 公分，詢問鄒○○是否砍死者的腳
           ，回答好像在二樓有砍，褲子背面接近右小腿部分
           ，有三道砍痕，接近19公分褲管部分是褲子正面延
           伸過來，二道之間有一道小的直線裂痕，距離褲子
           27公分有一道長3 公分痕跡，另一道長1 公分。褲
           子正面、背面均無血跡。」（見93年度偵續字第28
           號卷1 第112 至114 頁）等語。
  (八)關於壬○○、丙○○與鄒○○三人如何依序逕入丁○○住處
    ，壬○○如何走上3 樓在客廳旁房間外之樓梯間，如何質問
    在3 樓客廳看電視之陳宗意，壬○○如何與陳宗意發生口角
    衝突，如何以陳宗意住處之座椅砸毀三樓房間木質隔間及其
    上之玻璃，陳宗意如何進入廚房曬衣間取出甲、乙菜刀2 把
    欲加嚇阻等情，業據被告壬○○、丙○○供述在卷，核與證
    人即共犯鄒○○證述之情節相符。而被告壬○○以陳宗意住
    處之座椅砸毀三樓房間木質隔間及其上之玻璃，所犯毀損案
    件，業經本院簡易庭另案93年度基簡字第477 號判決判處壬○○拘役50日確定，有判決書、臺灣高等法院被告前案紀錄
    表各1 份在卷可按。又被告壬○○案發當日與被告丙○○、
    鄒○○等人在丙○○住處飲酒業如前述，而被害人陳宗意長
    期以來不時有人到丁○○住處向丁○○索討賭債，生活均不
    勝其擾，長期以來心情、情緒均大受影響，亦如前述，顯見
    當時壬○○等如何因先前飲酒導致渠等情緒激動，因而與陳
    宗意發生口角衝突，陳宗意進入廚房曬衣間取出甲、乙菜刀
    2 把欲加嚇阻之事實，足堪認定。
  (九)承上所述，共犯鄒○○如何搶下被害人陳宗意手持之之甲、
    乙2 把菜刀：
    １證人即共犯鄒○○於警詢、偵訊、本院少年法庭、本院審
      時之證述：
      於93年01月02日警詢筆時證述：「（問：你們到案發現
        場由何人行兇，請詳述經過情形？）寅○○駕車在外面
        守候接應，我跟丙○○、壬○○上樓找人，壬○○跟那
        名老人（陳宗意）詢問其兒子（丁○○）下落，因找不
        到死者兒子，導致壬○○不滿踢破該處落地窗玻璃，結
        果死者衝進廚房拿了2 支菜刀出來欲砍壬○○，丙○○
        看到趕緊抱住死者，我隨即搶下那2 支菜刀，‧‧‧。
        」（93年度少連偵字第1 號卷(一)第37頁至第43頁）等語
        。
      於93年1 月2 日少年法庭訊問時證稱：「（問：當時的
        經過情形如何？）昨天一開始我們是在丙○○家中喝酒
        ，後來丙○○接到阿彬的電話之後我們就與丙○○去向
        死者的兒子討債，我們進到屋內之後壬○○問死者說他
        兒子在不在家，當時死者就說他兒子不在家，當時壬○○就很生氣，而將死者家裡的玻璃窗打破，後來死者就
        很不滿就跑到3 樓的廚房拿菜刀出來，當時壬○○還在
        罵死者，死者當時就出現1 種舉動好像是要拿刀砍人，
        當時丙○○就抱住死者，我就去奪死者手上的菜刀，‧
        ‧‧」（本院93年度少調字第2 號卷(一)第3 頁至第5 頁
         ）等語。
      於93年1 月16日本院少年法庭審理時證稱：「（問：在
        3 樓被害人住處砍殺被害人住處砍殺被害人經過情形如
        何？）在3 樓的時候是他進去廚房拿2 把菜刀出來，我
        朋友丙○○正面抱著被害人肩膀、左手摟著他的腰部，
        我就去搶被害人的刀子，兩把刀子都被我搶下來。」、
        「（問：為何與你在93年1 月2 日於本院少年法庭訊問
        時供述不一樣？）被害人進去廚房出來的時候是拿了2
        把菜刀出來，結果2 把菜刀都被我搶下來，之後被害人
        又進去廚房再拿了1 把菜刀出來，我又動手去搶被害人
        手上的菜刀‧‧‧」、「（問：你在廚房【按即3 樓樓
        梯口進入廚房的隔間處】砍被害人的時候，丙○○、壬○○是否在旁邊抓住被害人？）丙○○及壬○○抓住被
        害人的時候，我還沒有砍被害人，我砍被害人的時候丙○○並沒有抓住被害人，他們2 人只有在旁邊看而已。
        」（本院93年度少調字第2 號卷(二)第104 頁至第113 頁
        ）等語。
      於93年02月13日檢察官偵訊時證述：我在3 樓與死者互
        砍時，徐抱著死者攔阻他砍殺曾及我，曾在3 樓他砸玻
        璃處，靠樓梯的地方等語（93年度少連偵字第1 號卷(一)
        第104 頁至第107 頁）。
      於93年11月03日檢察官偵訊時具結證述：「‧‧‧到了
        後我們在3 樓客廳，看見死者在看電視。丙○○說要找
        欠錢的人，死者說他不在，我就先下去2 樓，當時丙○○、壬○○還在3 樓，我下樓後就聽到3 樓有玻璃破掉
        聲音，我就衝上去看，我當時就拿1 把或2 把水果刀，
        因為當時我是聽到3 樓有玻璃破掉聲音才拿刀。刀是在
        2 樓桌子上，我是在下樓時看見的。到3 樓時，看見死
        者拿2 把菜刀，我就將水果刀丟在地上，之後丙○○就
        在3 樓樓梯間抱住死者，要死者不要那麼生氣，壬○○
        當時就在我們2 人後面，我就過去將菜刀奪下來。‧‧
        ‧」、「（問：是否從頭到尾都用這2 把刀？）是。」
          、「‧‧‧丙○○確實有抱住死者。」（93年度偵續
        字第28號卷(一)第77頁至第80頁）等語。
      於93年11月30日檢察官偵訊時具結證稱：「（問：是否
        有將2 把菜刀丟到鶯歌溪？）是，那是我砍人的2 把刀
        。」、「（問：從頭到尾都是這2 把刀砍人？）從頭到
        尾都是這2 把刀，沒有換過刀。」、「（問：一開始如
        何取得這2 把刀？）是死者一開始就拿2 把刀出來，我
        就過去把刀奪下。」、「（問：砍人都是用這2 把刀？
        ）是。」（93年度偵續字第28號卷(一)第103 頁至第105
        頁）等語。
      於94年01月12日檢察官偵訊時具結證稱：「（問：案發
        當時丙○○有無抱住死者？）好像是2 次，當時我是在
        後面看，所以丙○○有無抱住死者，我沒清楚看見。」
        、「（問：第1 次丙○○抱住死者，你如何搶菜刀？）
        當時丙○○是和死者面對面，當時我看見死者手持菜刀
        ，我就將刀奪下，丙○○當時動作好像是抱，但和死者
        有一段距離。」、「（問：為何上次稱丙○○有抱住死
        者？）可能上次記錯。」（93年度偵續字第28號卷(一)第
        134 頁至第137 頁）等語。
      於97年3 月6 日本院審判時具結證稱：「（問：你們入
        屋內發生何事？如何見到死者？）樓梯口大門沒有關，
        1 樓樓梯口沒有開燈，2 樓樓梯口有亮燈，我們3 個人
        先上2 樓，我有進到2 樓的房間去看，2 樓的門沒有關
        ，房間沒有開燈，我也沒有開燈看，我一看裡面沒有人
        我就繼續往樓上走，3 樓丙○○、壬○○先上去我跟在
        他們後面上去，到3 樓樓梯間沒有點燈，只有3 樓的大
        廳有開燈，3 樓有沒有門我沒有印象，我就從2 樓的樓
        梯間上樓左轉就看到3 樓的大廳，就看到死者在3 樓的
        大廳看電視，丙○○在我與壬○○中間，壬○○走在最
        前面，我們（何人問的我忘記了）向死者詢問「小黑」
        是否在家，死者第一句話就說他不在，而後，我就先離
        開下樓想上車，我下樓梯到2 樓的時候，聽到3 樓有玻
        璃破裂的聲響，很大聲，我當時很緊張，我下2 樓在樓
        梯間時，我看到2 樓的大廳有1 張大桌子，旁邊有一個
        筷子筒，我發現裡面有2 把水果刀（2 把水果刀是差不
        多一樣大小），我就一手拿1 把水果刀，我聽到3 樓玻
        璃破裂聲響，我就拿著水果刀上樓梯到3 樓，看到死者
        跟丙○○、壬○○，死者手上拿著2 把菜刀，他左右手
        各拿1 把（哪1 把重型菜刀、哪1 把是輕型菜刀，我沒
        有注意到），丙○○是在死者與壬○○中間，壬○○在
        丙○○後面，壬○○與死者起口角衝突，死者手上拿著
        菜刀是要衝到壬○○那邊，死者是被丙○○擋住沒有讓
        他過去，我看到死者手上有拿菜刀，我就把水果刀往3
        樓梯間那邊丟（是在3 樓大廳外面），丟在地上，我就
        過去搶死者手上的刀，丙○○有擋住他，死者的視線都
        在丙○○身上，我是趁這個時候從死者的側面搶，我用
        雙手搶下他左手的那把刀（搶下後我用左手拿著），我
        看到死者右手還有壹把刀，我用我拿菜刀的左手及右手
        去搶他另外壹把菜刀，有搶下來，我雙手各持壹把菜刀
        ‧‧‧」、「（問：手上拿的那2 把菜刀，重量差多少
        ？）2 把菜刀重量不一樣，編號50、編號51是我第一次
        搶下手上的菜刀我一直拿在手上，這2 把都沒有離開我
        的手，是用來砍死者的刀，編號50號的菜刀是我丟在鶯
        歌溪，編號51的菜刀是我從死者手上搶下來的，我丟到
        鶯歌溪旁的土堆，編號11的菜刀，是死者原先手上一手
        各拿壹把菜刀，被我搶下後，再到廚房拿的菜刀。」（
        本院96年度重訴字第7 號卷第152 至178 頁）等語。
      綜合證人即鄒○○上開證述，壬○○在命案現場與陳宗
        意發生口角衝突，陳宗意進入廚房曬衣間取出菜刀2 把
        欲加嚇阻，被告丙○○有抱住被害人陳宗意，依據上開
        之證詞，陳宗意手持2 把菜刀在3 樓樓梯口，係由被
        告丙○○、壬○○一同將被害人陳宗意捉住，以便共犯
        鄒○○將被害人手持之2 把菜刀搶下，共犯鄒○○乘機
        將陳宗意手持之菜刀搶下。至於共犯其後或稱僅其單獨
        搶下被害人手持之2 把菜刀，被告丙○○、壬○○均未
        參與一同搶下被害人手持之2 把菜刀，然依據共犯丑○○案發當時為年僅17歲3 月未滿之少年，其身高174 公
        分，體重58公斤，此有共犯鄒○○入所健康檢查表1 份
        在卷可按（本院93年度少調字第2 號卷(一)第133 頁），
        身材、體格纖細，如何單憑共犯鄒○○個人之力量搶下
        陳宗意盛怒下手持之2 把菜刀，足認係被告丙○○、壬○○抓住制服，而由共犯鄒○○搶下陳宗意手持之2 把
        菜刀，是共犯鄒○○證稱，係由其單獨搶下陳宗意手持
        之2 把菜刀，或未看見被告丙○○、壬○○共同搶下被
        害人陳宗意手持之2 把菜刀，均要屬迴護被告丙○○、
        壬○○之詞，委難採信。並有編號50、51菜刀（亦即乙
        、甲菜刀）扣案足資佐證，而共犯鄒○○迭於警詢、檢
        察官偵訊、本院歷次訊問、審理均堅決證稱，搶下之扣
        案編號50、51之菜刀，即係其丟棄於鶯歌溪畔之行兇菜
        刀2 把。
      依據上開(六)所述，編號50亦係證物編號28之菜刀，重量
        250 公克、全長29.5公分、刀刃長度19公分，即上開簡
        稱甲菜刀；另編號51菜刀亦為證物編號27之菜刀，重量
        37 5公克、全長33公分、刀刃長度22.5公分，即上開簡
        稱乙菜刀。參以內政部警政署刑事警察局鑑驗書93年2
        月27日刑醫字第0930009449號鑑驗書之鑑驗結論：「‧
        ‧‧2.編號27-2採自編號27菜刀刀柄、編號51-3採自編
        號51菜刀刀柄血跡DNA 與涉嫌人鄒○○DNA-STR 型別相
        同，該型別在台灣地區中國人分布機率預估為2.92×10
        負13次方。‧‧‧4.由DN A-STR型別檢測結果，編號27
        -1採自編號27菜刀刀刃血跡、編號51-1、51-2採自編號
        51菜刀刀刃及刀面血跡DNA-STR 型相同，為混合型，研
        判混有陳宗意及鄒○○DNA 。」（93年度偵續字第28號
        卷5 第66頁）等語，益足以證明證人鄒○○證稱，其搶
        下之扣案編號50、51（按即甲、乙菜刀）之菜刀，持甲
        、乙菜刀2 把揮砍被害人，並將其丟棄於鶯歌溪畔等語
        ，堪信為真。
    ２至被告丙○○或稱僅有共犯鄒○○單獨搶下被害人手持之
      2 把菜刀云云，或稱在3 樓樓梯口，因為被害人手持2 把
      菜刀在3 樓與被告壬○○發生口角衝突，互相辱罵，伊擋
      在中間，共犯鄒○○乘機搶下被害人手持之2 把菜刀云云
      ，均辯稱並沒有抱住被害人，而被告壬○○供稱，僅有共
      犯鄒○○搶下被害人手持之2 把菜刀，並稱沒有看到被告
      丙○○抱住被害人云云，被告丙○○、壬○○堂自警詢、
      檢察官偵訊、本院審理時各次供述，對於事實之經過有所
      保留，多所隱瞞，均要屬事後推諉卸責之詞，要難採信。
  (十)陳宗意手持之2 把菜刀為共犯鄒○○搶下後，又如何衝入廚
    房曬衣間，鄒○○如何立即持搶得之甲、乙等菜刀尾隨在廚
    房曬衣間揮砍陳宗意，有下列證據證明：
    １被告丙○○於警詢、偵訊、本院審理時之供述：
      於93年01月02日警詢供稱：「‧‧‧，我和壬○○及鄒
        ○○上去『小黑』家，可是他不在家只有他老爸在，經
        過一再問他，他都稱不知道，所以才惹惱了壬○○，壬○○便對著『小黑』他爸爸說『怎樣你以為說不在就可
        以了啊！幹你娘咧！』等語外還拿了1 把椅子把他家的
        房門玻璃砸破，『小黑』他爸爸見壬○○如此動作後，
        就很生氣的跑到後面去拿了2 把菜刀要來砍壬○○，鄒
        ○○見狀就跑上前去把那2 把菜刀搶了下來後，鄒○○
        就1 手拿1 支刀就往『小黑』他爸爸身上砍去，結果『
        小黑』他爸爸不但反抗且又跑去後面再拿2 把菜刀出來
        見到我在樓梯口，不說二話就向我右臉砍來致使我右臉
        頰受傷，‧‧‧。」（93年度少連偵字第1 號卷(一)第7
        頁至第12頁）等語。
      於93年01月02日檢察官偵訊時證稱：「‧‧‧我們3 人
        直接上3 樓，當時被害人在3 樓客廳椅子看電視，曾先
        開口問『小黑』在不在，被害人就說『不要以為我怕你
        們』2 人就起口角。接著死者就到3 樓樓梯上來的那1
        間廚房拿2 把菜刀出來，鄒就衝過去搶下他的菜刀，我
        在3 樓的樓梯口、曾在我下面，站在樓梯靠2 樓的地方
        ，鄒下死者2 把菜刀後就在廚房內砍殺死者，我就面向
        2 樓下樓梯，之後鄒就我們一同下樓，後來死者又拿2
        把菜刀從後面追上來，直到我右臉頰砍1 刀。‧‧‧」
        （93年度少連偵字第1 號卷(一)第87頁至第89頁背面）等
        語。
      於93年1 月2 日本院訊問時證稱：「我們到達現場之後
        我們3 人即我、壬○○、鄒○○3 人到3 樓找小黑，結
        果他說小黑他人不在，結果壬○○就與死者起口角，後
        來死者就去廚房拿2 把菜刀出來，當時死者要拿菜刀砍
        我們，結果鄒○○就將死者的菜刀搶下來，鄒○○當時
        在廚房就拿搶下來的菜刀砍死者。」、「（問：鄒○○
        砍死者何處？）就是亂砍，因為當時廚房黑黑的看不到
        ，之後我就看到鄒○○走出來，後來死者又從廚房拿菜
        刀出來從我臉部砍下去。‧‧‧」（本院93年度聲羈字
        第1 號卷第8 頁至第11頁）等語。
      於93年11月3 日檢察官偵訊時具結證稱：「後來死者刀
        子被搶走，死者又跑進去廚房拿刀子，鄒○○就跟進去
        廚房，並和死者吵起來，我當時有聽到死者唉叫聲音，
        應該是有被砍到。後來死者拿著菜刀就跑出來，但幾把
        菜刀我不確定，鄒○○拿2 把菜刀跟在旁面。死者就亂
        揮菜刀在樓梯口揮到我的臉‧‧‧」、「是死者和丑○○一起出來，死者一出來就砍到我，‧‧‧」、「（問
        ：鄒○○砍死者時，你人在何處？）我離他2 步，但廚
        房裡面黑黑的，所以我沒看見。」、「（問：鄒○○砍
        死者幾次？）我不知道，我在2 樓死者跌倒時有看見1
        次。在廚房那次我只有聽到聲音。」（93年度偵續字第
        28號卷(一)第68至70頁、第73頁至第74頁、第79頁、第80
        頁）等語。
      本院93年12月21日少年法庭審判時具結證稱：「被害人
        很生氣的跟壬○○說小黑不在，於是壬○○就拿椅子敲
        他家的玻璃，當時我跟被告在後面，我跟被告（指鄒○○）在走樓梯的時候壬○○已經在砸玻璃了，我跟被告
        上來之後就看到被害人衝到廚房要拿刀，當時我跟被告
        站在樓梯口，因為被害人家的廚房在後面，被害人進去
        廚房之後就拿菜刀出來，我看到被害人拿了兩把菜刀出
        來，被害人就跟壬○○起口角，我有去勸他們不要吵了
        ，但是被告就把被害人的菜刀搶下來，被害人又回頭去
        廚房拿菜刀出來，這次我不知道被害人拿了幾把菜刀，
        被告搶了菜刀之後有跑去廚房裡面，被害人進去廚房拿
        菜刀出來之後就亂砍，結果有砍到我，被害人是在廚房
        的樓梯口砍到我，當時被害人已經被被告砍傷了，於是
        拿了菜刀出來就亂砍。」、「（問：被害人是否第一次
        拿菜刀就砍到你？）沒有，第一次被害人拿菜刀出來時
        被被告搶下來，於是被害人又進去廚房，那時候被告有
        跟著進去，當時就聽到被害人在廚房叫救命，被害人是
        第二次拿菜刀出來的時候才砍到我，當時我在樓梯口，
        壬○○在廚房靠近客廳的地方。」、「（問：被告是在
        廚房何處砍被害人？）是在廚房裡面砍被害人。」（本
        院93年度少重訴字第1 號卷(一)第198 至208 頁）等語。
      94年1 月12日檢察官偵訊時證稱：「死者第1 次拿刀的
        時候，我有在他前面擋，因為他要衝過去找壬○○，當
        時他手裡拿著菜刀，我擋的時候，鄒○○就將他的刀搶
        下，他又回廚房拿刀，鄒○○就跟進去，接著我沒看到
        ，但有聽到死者在叫，後來死者出來時已經受傷，並拿
        刀亂砍，接著我就被砍到，‧‧‧。」（93年度偵續字
        第28號卷(一)第133 頁至第134 頁、第136 頁、第137 頁
        ）等語。
      本院97年4 月17日審判時具結證稱：「‧‧‧死者就很
        生氣就衝進廚房拿菜刀（同上現場圖，是儲藏室的房間
        ），死者拿出2 把菜刀要走去客廳要找壬○○，我當時
        在3 樓樓梯口，我看見死者要往客廳的方向，我在樓梯
        走道（同上現場圖，即樓梯與房間的走道，3 樓一、二
        房間外的樓梯走道，即編號8 旁邊）把他攔住，死者是
        面朝向客廳，我跟死者是面對面，我就叫死者不要生氣
        ，有事好好講，鄒○○就搶下死者手上的2 把菜刀，鄒
        ○○是從死者後面把死者手上的刀子搶下來，我當時還
        是站在死者的前面雙手攔住他，鄒○○搶下刀子後，有
        踢死者，死者又進去儲藏室拿菜刀，鄒○○有跟著死者
        後面去，我沒有跟過去看，我當時站在3 樓（現場圖編
        號6 旁邊）的樓梯口，死者先出來，我不知道他手上有
        拿幾把菜刀，我本來是看樓梯口，往樓下看，我回頭時
        ，就看到死者拿菜刀揮向我，揮到我的右臉頰，死者是
        用砍的‧‧‧。」（本院卷第245 至259 頁）等語。
    ２被告壬○○於警詢、偵訊、本院審理時之供述：
      於93年01月02日警詢時供述：「‧‧‧我們則走上3 樓
        找丁○○，當時門沒鎖，我們便進入屋內，丙○○便說
        要找丁○○，丁○○的父親在客廳看電視，回答我們說
        丁○○不在家，而且口氣不是很好，後來我就拿椅子將
        他家門窗玻璃打破，之後陳宗意便進入廚房內拿了2 支
        菜刀出來欲趕走我們，鄒○○看到陳宗意拿了2 支菜刀
        便搶了過來，陳宗意手上菜刀被鄒○○搶下後，又進入
        廚房內又拿2 支菜刀出來，當時鄒○○看到便進入廚房
        拿搶到的菜刀砍陳宗意，因廚房與客廳隔1 面牆，我在
        客廳聽見鄒○○罵陳宗意「幹你娘、你真壞、敢拿菜刀
        出來」（台語），之後我們便要離開，走到1 樓樓梯間
        時，陳宗意突然衝下來拿菜刀要砍鄒○○，丙○○見狀
        便上前擋，但被陳宗意拿菜刀從右邊臉砍下去‧‧‧」
        （93年度少連偵字第1 號卷(一)第14頁至第19頁）等語。
      於93年01月02日檢察官偵訊時供稱：「‧‧‧（問：到
        現場後情形如何？）我與徐、鄒3 人上至被害人家，我
        們直接上3 樓，當時死者在客廳看電視，徐問他『你兒
        子在不在』，他口氣不好的回答說『不在』。我就從客
        廳隨手拿1 椅子往旁邊房間的窗砸過去，之後死者就從
        3 樓的廚房拿2 把菜刀，鄒衝過去將2 把菜刀搶下，死
        者又回3 樓廚房又拿1 把菜刀出來，鄒與被害人就在3
        樓廚房，也就是樓梯上來的那1 間互砍，當時我在客廳
        ，徐站在樓梯上，鄒還罵死者說『你很厲害拿菜刀出來
        』，他們2 人就從廚房互砍到樓梯旁，當時我看見死者
        的手被砍到在流血，死者並用菜刀砍傷徐的右耳部‧‧
        ‧」（93年度少連偵字第1 號卷(一)第84頁背面至第89頁
        背面）等語。
      於93年11月03日檢察官偵訊時具結證稱：「‧‧‧到3
        樓時，看見死者在看電視，我就問小黑在不在，死者回
        說他不住這裡，要我們走開，我就說他欠錢，死者就一
        直說小黑不在，我就拿椅子摔旁邊玻璃，死者就去廚房
        拿2 把菜刀出來，後來鄒○○就跑去廚房外面搶菜刀，
        當時我有看見，丙○○站在哪裡我不確定，後來鄒○○
        將菜刀搶走，但沒砍死者。死者又進去廚房拿菜刀，鄒
        ○○就跑去廚房砍死者，當時我在客廳，有聽到死者在
        唉叫聲音，所以知道死者被砍。‧‧‧」（93年度偵續
        字第28號卷(一)第71頁至第73頁、第80頁）等語。
      於93年1 月2 日本院羈押訊問時供稱：「‧‧‧，當時
        我是看到死者兒子的父親坐在客廳看電視，本來我們是
        要找死者的兒子，當時我看到死者的時候我問他兒子人
        在何處，他當時口氣不好告訴我說不在沒有這個人，當
        時我就一時生氣拿起椅子打破窗戶玻璃，死者就跑到廚
        房拿1 把菜刀，當時鄒○○跑去搶死者的菜刀，後來死
        者又去廚房拿另1 把菜刀，後來鄒○○看到死者又進去
        廚房拿菜刀，鄒○○就衝進去廚房就與死者互砍，但是
        我不知道鄒○○當時是拿什麼東西砍死者，我後來有看
        到鄒○○手上有拿2 把菜刀‧‧‧。」（本院93年度聲
        羈字第1 號卷第4 頁至第6 頁）等語。
      於本院93年12月21日少年法庭審理時具結證稱：「（問
        ：被害人跟你說什麼？）他說小黑不在，他已經不住這
        邊了，然後我就跟被害人發生口角，因為當時我酒喝下
        去了，我就問他為什麼小黑會不在，我看到旁邊有乙張
        椅子，我就拿起椅子敲客廳旁邊的窗戶，當時丙○○及
        鄒○○都在旁邊看。」、「（問：你砸完玻璃之後發生
        何事？）小黑的爸爸去廚房拿兩把菜刀出來。」、「（
        問：被害人跑過來時發生何事？）鄒○○就跑去搶小黑
        爸爸的菜刀。」、「（問：搶完刀子之後發生何事？）
        鄒○○把被害人的刀子搶下來之後，被害人又去廚房拿
        刀子，鄒○○跑去廚房，在廚房的時候鄒○○就拿刀砍
        被害人。」、「（問：當時鄒○○拿什麼刀子砍被害人
        ？）就是拿從被害人手上搶下來的菜刀。」（本院96年
        度少重訴字第1 號卷(一)第178 至196 頁）等語。
      於本院97年4 月17日審判時具結證稱：「我跟丙○○、
        鄒○○我們三個人都有到3 樓去，‧‧‧‧，我先講話
        ，我問死者陳宗意說小黑在嗎，死者很兇的說『不在，
        你們幹嘛』，那時我有喝一點酒，我就有一點生氣，旁
        邊有木頭的椅子，我就順手拿起來往他房間的玻璃丟，
        玻璃有破，死者就很生氣就往廚房去拿菜刀，我們3 個
        人還是在原地，當時我們不曉得死者是要去幹什麼，死
        者就拿了2 把菜刀出來，哪1 把菜刀比較重，我不知道
        ，死者是1 手拿1 把菜刀，當時我跟死者面對面，站在
        最前面，鄒○○、丙○○在我後面，死者拿菜刀出來，
        我有往後退，就變成丙○○、鄒○○站在我前面，鄒○○就跑去搶死者的菜刀，鄒○○怎麼搶菜刀的情形我忘
        記了，鄒○○是1 次就搶下2 把菜刀，如何搶下我不知
        道，我是有看到丙○○有在死者旁邊，我不知道丙○○
        他有何動作，我不知道他有無抱住死者，再來，鄒○○
        搶下死者的2 把菜刀，死者又跑去廚房，鄒○○就跟進
        去，我還是一樣站在原地的位置，鄒○○跟進廚房一下
        子之後，我就跑到廚房的門角去看，我看到鄒○○在砍
        死者，我站在門角，鄒○○是2 手各拿1 把菜刀在砍死
        者，我沒有看到死者，因為門角剛好有一座牆，我只看
        得到門，我只有看到鄒○○拿刀揮砍的動作，我沒有看
        到死者，我沒有聽到死者有在喊叫，我就嚇到了，我就
        跑到客廳那邊，鄒○○砍的時候，丙○○在3 樓梯口，
        那邊可以看到3 樓的屋內【提示93年偵續28號現場模擬
        卷內第73頁現場測繪圖，指出你稱當時你站的位置、鄒
        ○○揮砍死者的位置及丙○○的位置】壬○○稱我是在
        房間一外面拿椅子砸房間一的玻璃，椅子的位置我忘記
        了，我在門角看到鄒○○拿菜刀揮砍死者，我在編號5
        的位置旁邊看，丙○○在編號22號旁邊的位置看，鄒○○是站在儲藏室即編號19、21號間靠近19號的位置】‧
        ‧‧」（本院卷第224至237 頁）等語。
    ３依照上述(七)１所述案發後檢察官於93年1 月2 日上午11時
      20分會同相關人員至刑案現場及就扣案證物勘驗結果：「
      基隆市○○路796 號勘驗情形，現場為3 層樓獨棟透天厝
      ，平時只有死者一人居住，生活空間主要在3F，3 樓共有
      2 房、一廳、一廚房、一儲藏室，‧‧‧儲藏室牆壁及與
      廚房的隔間門有死者血跡噴濺」等語；而證人即至命案現
      場採證之警員癸○○、辰○○、辛○○於97年10月30日本
      院審判時具結證稱：「（問：在3 樓晒衣間【按即廚房之
      曬衣間】窗臺編號3 及窗臺下面的血跡是如何造成的？提
      示基隆地檢署保存卷96刑檔003635─25號卷第16頁第3 張
      、第17頁第1 張照片）依照第17頁第1 張照片是剛形成的
      傷口所噴出來的，可能是刀子碰到傷口所噴出來的，血量
      不多，是由照片左邊的方向往右邊噴濺，另外也有從窗臺
      往右下方向噴濺，研判因為地面的血量不多，應該是剛開
      始砍到被害人所造成的血跡。窗臺下面有可能是噴濺後身
      體接觸到，才有抹痕。如傷口是大動脈的話，血量會更多
      。」（本院96重訴字第7 號卷(二)第196 至199 頁）等語。
    ４綜上，被告丙○○、壬○○上開供述互核相符，並與命案
      現場3 樓廚房曬衣間、儲藏室現場之砍殺遺留之跡證，及
      證人即案發後至命案現場採證警員癸○○、辰○○、辛○○上開證述，案現場3 樓廚房曬衣間及儲藏室，研判應該
      是鄒○○等剛開始砍到被害人所造成的血跡相符，是被告
      丙○○、壬○○上開供述應堪採信。而共犯鄒○○見被害
      人陳宗意分持甲、乙2 把菜刀，為被告丙○○、壬○○抓
      住，而搶下上開2 把菜刀，被害人復衝入廚房，依照被告
      壬○○上開證稱，聽見鄒○○罵陳宗意「幹你娘、你真壞
      、敢拿菜刀出來」（台語），罵死者說「你很厲害拿菜刀
      出來」等語，顯見鄒○○因年未滿18歲年輕氣盛且酒後酒
      精催化下，鄒○○搶下被害人陳宗意手持之甲、乙2 把菜
      刀後，定會持刀揮砍被害人身體，益足以證明被告丙○○
      、壬○○上開供述堪以採信，是此部分之事實足堪認定。
  (十一)而陳宗意在廚房曬衣間內復取得丙菜刀衝至3 樓樓梯口，朝
    鄒○○等人揮砍，丙○○、壬○○等人見狀欲如何奪下陳宗
    意手持之菜刀，丙○○抱住陳宗意，陳宗意極力反抗持刀揮
    砍，因而傷及鄒○○右手手指、丙○○右臉頰，砍傷10公分
    ，傷及顏面神經，丙○○當場血流如注痛苦難耐，鄒○○及
    丙○○、壬○○等人怒不可遏，丙○○、壬○○、鄒○○如
    何搶下陳宗意手持之丙菜刀，丙○○則高喊「給他死」，鄒
    ○○、丙○○、壬○○如何分持上述甲、乙、丙菜刀及丁刀
    等兇器朝陳宗意頭部、軀幹、四肢等處揮砍，陳宗意則以雙
    手抱頭抵擋丙○○等人持刀攻擊，壬○○等以丙刀砍斷陳宗
    意之左手，造成陳宗意左手腕部，橈尺骨遭砍傷深達7 公分
    ，僅皮膚連著，呈垂手狀，陳宗意為逃生遂往2 樓方向下樓
    逃逸，逃逸過程左、右手扶牆壁、樓梯扶手，並在3 樓往2
    樓方向之左側樓梯牆面遺留抹拭血痕之事實，有下列證據證
    明：
    １證人即共犯鄒○○於警詢、檢察官偵訊、本院審理時之證
      述：
      於93年01月02日11時警詢時證稱：「‧‧‧死者衝進廚
        房拿了2 支菜刀出來欲砍壬○○，丙○○看到趕緊抱住
        死者，我隨即搶下那2 支菜刀，死者又返回廚房拿出另
        1 把菜刀出來，我跟丙○○上前欲把那把菜刀奪下來時
        ，我的右手大拇指及中指就被他的菜刀割傷，死者又往
        丙○○右臉砍了1 刀，我一看丙○○滿臉都是血，於是
        我就持之前搶下那2 把菜刀，往死者肩膀及手臂部位連
        砍數刀，‧‧‧‧」（93年度少連偵字第1 號卷(一)第37
        頁至第43頁）等語。
      於93年1 月2 日本院少年法庭訊問時證稱：「‧‧‧，
        當時丙○○就抱住死者，我就去奪死者手上的菜刀，死
        者就不滿就衝進去廚房再拿另1 把菜刀出來，當時我們
        又要去搶的時候，我先是被死者拿的菜刀割傷，丙○○
        當時就要過去要抱死者，就被死者砍到臉部，當時我就
        一時衝動就拿我第1 次搶到的菜刀砍死者，我當時就砍
        死者的肩膀，當時現場很黑暗，我就一直砍也不知道是
        砍到何部位，‧‧‧。」（本院93年度少調字第2 號卷
        (一)第3 頁至第5 頁）等語。
      於本院93年1 月16日少年法庭審理時證稱：「被害人進
        去廚房出來的時候是拿了2 把菜刀出來，結果2 把菜刀
        都被我搶下來，之後被害人又進去廚房再拿了1 把菜刀
        出來，我又動手去搶被害人手上的菜刀，但是這次被害
        人手上的菜刀沒有被我搶下來，我在搶被害人手上的菜
        刀時我的大姆指及中指被被害人手上的菜刀砍到，被害
        人退後一步的時候揮刀，這時候菜刀砍到丙○○的右臉
        ，這時候我就拿2 把菜刀砍被害人，我砍被害人的胸前
        及肩膀‧‧‧‧。」（本院93年度少調字第2 號卷(二)第
        104 頁至第113 頁）等語。
      於93年02月13日檢察官偵訊時證稱：「（問：你在少年
        法庭稱死者在3 樓就砍傷你的右手拇指及中指，何以你
        入所時的健康檢查稱你所受的傷已1 週，顯非在前1 日
        被死者砍傷有何意見？提示少觀所函復）我不知道，死
        者當時確有砍傷我右手的拇指及中指，我是在1 樓才決
        意要殺害他，在3 樓及2 樓時我只是想傷害他，以便於
        逃跑。」（93年度少連偵字第1 號卷(一)第104 頁至第10
        7 頁）等語。
      於93年4 月21日檢察官偵訊時證稱：「（問：共砍殺死
        者幾次？）答：3 次，第1 次在3 樓，我奪下死者所拿
        的2 把菜刀，那次我砍他肩膀及胸口；第2 次在2 樓，
        死者追下來，當時我2 把菜刀還是拿在手上，那次我主
        要是砍他右手，因為他右手有拿菜刀，其他部位也有砍
        殺到；第3 次是因死者追到1 樓，我就用刀砍他頭部，
        因為當時他跌坐在地上。」（93年度少偵字第1 號卷(二)
        第4 頁至第5 頁）等語。
      於93年5 月4 日本院審判時證稱：「因為那時候在3 樓
        要去搶他刀的時候，我比較激動，然後我的右手大姆指
        及中指要去搶刀子的時候被割傷，死者有砍中丙○○的
        右臉頰，‧‧‧。」（本院93年度少重訴字第1 號卷第
        8 頁）等語。
      於93年11月03日檢察官偵訊時具結證稱：「‧‧‧到3
        樓時，看見死者拿2 把菜刀，我就將水果刀丟在地上，
        之後丙○○就在3 樓樓梯間抱住死者，要死者不要那麼
        生氣，壬○○當時就在我們2 人後面，我就過去將菜刀
        奪下來。壬○○就和死者吵架，而死者就進去3 樓廚房
        拿菜刀，丙○○在3 樓樓梯間又抱死者勸他，死者就將
        刀揮下去揮到丙○○右臉頰，丙○○就將臉按住並放開
        死者，之後我就將死者踢往廚房方向，我就拿2 把菜刀
        往死者身上揮下去，死者當時有還手，但我沒被砍到，
        當時我砍死者左右肩，我不知道當時為何會砍肩膀，約
        砍5 、6 刀‧‧‧。」（93年度偵續字第28號卷(一)第77
        頁至第80頁）等語。
      於94年01月12日檢察官偵訊時具結證稱：「（問：案發
        當時丙○○有無抱住死者？）好像是2 次，當時我是在
        後面看，所以丙○○有無抱住死者，我沒清楚看見。」
        、「（問：第2 次情形？）我沒什麼印象，因為第2 次
        我離他們比較遠。」、「（問：死者第2 次拿菜刀情形
        ？）死者第2 次拿菜刀時，快出廚房的門，見到人就砍
        ，就砍到丙○○。他在被砍之前，沒抱住陳宗意。」、
        「（問：為何上次稱丙○○有抱住死者？）可能上次記
        錯。」、「（問：你是何時砍殺死者？）丙○○被砍到
        之後，我就過去搶刀，但手被砍傷，我就很生氣，就砍
        死者幾刀，地點在廚房外面。‧‧‧」、「（問：丙○○說要給他死，是如何說的？）當時我好像聽到台語說
        給他死的話，聲音聽起來是丙○○的聲音。」（93年度
        偵續字第28號卷(一)第134 頁至第137 頁）等語。
      96年1 月12日檢察官偵訊時具結證稱：「當時在3 樓時
        ，我看到死者拿2 把菜刀衝出來，他動手砍丙○○臉部
        ，那時丙○○說：『給他死』，我就去搶他的菜刀，我
        原想教訓他、殺傷他，我就先下樓，壬○○及丙○○還
        在，我從1 樓先出來時，有看到1 個剛要下班的員警，
        他也有看到我拿2 把菜刀。」、「（問：你手上拿著2
        把菜刀，在1 樓砍完死者，那2 把菜刀你直接帶上車？
        ）是。」（95年度偵續一字第3 號卷第58頁至第60頁）
        等語。
      於97年3 月6 日本院審判時具結證稱：「‧‧‧‧，，
        我就把水果刀往3 樓梯間那邊丟（是在3 樓大廳外面）
        ，丟在地上，我就過去搶死者手上的刀，丙○○有擋住
        他，死者的視線都在丙○○身上，我是趁這個時候從死
        者的側面搶，‧‧‧，死者被抱住他拿菜刀的2 手就朝
        下，菜刀的刀刃也是朝下（死者的2 隻手並沒有被丙○○完全抱緊，手還是與身體間有一些空隙，是開開的。
        ）所以我才能搶下死者手上的菜刀，‧‧‧‧死者將刀
        拿出來的時候，刀就砍在丙○○的臉頰，後來我聽到丙○○叫了一聲，丙○○是痛的在尖叫，我看到丙○○被
        砍的時候，我那時是拿著2 把菜刀（我是1 隻手拿1 把
        菜刀）向死者攻擊，我好像砍了死者肩膀、手臂有5 、
        6 刀，‧‧‧。」（本院96年度重訴字第7 號卷第152
        至178 頁）等語。
    ２被害人陳宗意之左手腕（即上述法務部法醫研究所鑑定書
      (五)２(8)所載傷口15：左手腕、樵、尺骨遠端有遠背端向
      內近端之砍痕，環切達十二公分，深達七公分並呈垂手狀
      【drop hand ，一刀】），確實是在命案現場3 樓樓梯口
      遭人持丙菜刀揮砍造成：
      鑑定證人法醫卯○○於97年6 月16日審判時具結證述：
        「（問：鑑定書中傷口15左手腕之傷口，可否判斷是扣
        案的哪壹把菜刀所造成？）因為傷口15造成死者橈骨及
        尺骨遠端有砍痕，並造成遠端的手呈垂手狀，應該為編
        號16【亦即編號11即丙菜刀】的菜刀比較符合。」等語
        ；又依據陳宗意命案現場2 樓平面圖（見93年度偵續字
        第28號照片卷第50頁編號11），陳宗意命案現場照片所
        示（詳見同上偵查卷第58頁），編號16【亦即編號11即
        丙菜刀】菜刀查獲位置在基隆市○○路796 號命案現場
        3 樓往下通往2 樓之2 樓樓梯口。
      參以陳宗意命案現場2 、3 樓平面圖、陳宗意命案現場
        照片所示（詳見同上偵查卷第50頁、第51頁編號9 、第
        54頁、第61頁至第63頁），並由現場三樓至二樓，二樓
        至一樓左側牆壁都有明顯的血跡抹痕，顯見被害人陳宗
        意左手腕在命案現場三樓時即遭人砍斷呈垂手狀。
      據此，足以證明被害人從曬衣間取得丙菜刀衝至3 樓樓
        梯口時，所持之丙菜刀已經被搶下。
      法務部法醫研究所97年11月13日發文字號法醫理字第09
        70003647號函檢附法務部法醫研究所（97）法醫所醫文
        字第0971101272號鑑定書記載：「(一)於93年1 月8 日17
        時30分許解剖時可見死者在傷口15（依本所93醫鑑字第
        40號鑑定書記載）在左手腕部，橈尺骨遭砍傷深達7 公
        分，並造成垂手狀，其施力甚大，研判有可能死者遭多
        人壓制或牽制並在遭砍殺時以左手抱頭抵擋時等情況遭
        重型凶器（如編號11號重900 公克之菜刀）所致。(二)若
        編號16（亦即編號11）的菜刀棄置即在命案現場2 樓通
        往3 樓之樓梯口。由命案現場3 樓至2 樓及2 樓至1 樓
        左側牆壁、高度在約85公分處有抹拭血痕且與樓梯之斜
        度略成平行之坡度，確支持陳宗意生前約略在抹拭血痕
        之前遭殺擊頭手之可能性。(三)以死者同時肩胸部亦有多
        處砍傷，但以左手腕砍傷後短時間內，受害者確有可能
        尚有逃逸能力及逃逸過程，以現場觀察在三、二、一樓
        間有多處低速噴濺痕，亦支持上述短時逃逸之過程。(四)
        以死者傷口15受砍傷之特性，的確支持為編號11號（重
        900 公克）之菜刀類，並在單一砍殺之過程所成。(五)以
        編號16（亦即編號11）之重大型菜刀棄置地點遭發現於
        2 樓前往3 樓之樓梯口，支持左手腕係死者生前在3 樓
        時即遭人砍傷。‧‧‧」（96年度重訴字第7 號卷(二)第
        263 至267 頁）等語，亦同此認定。
    ３又依照上開(十)所述，共犯鄒○○見被害人陳宗意第1 次分
      持甲、乙2 把菜刀，為鄒○○搶下上開2 把菜刀，持搶得
      之甲、乙菜刀2 把，緊隨被害人之後進入曬衣間揮砍被害
      人陳宗意，被害人從曬衣間又取得丙菜刀衝至3 樓樓梯口
      時，必會不由分說揮砍被告丙○○、壬○○等人，被告丙○○、壬○○見狀上前攔阻抱住被害人，被害人極力反抗
      ，揮動雙手，手持之丙菜刀，因而丙○○抱住陳宗意極力
      反抗，陳宗意持刀揮砍，因而傷及鄒○○右手手指、丙○○右臉頰（砍傷10公分，傷及顏面神經），被告丙○○受
      有上述之傷害，並有財團法人長庚紀念醫院基隆分院丙○○病歷資料在卷可按，被告丙○○疼痛難耐怒不可抑，於
      是怒喊「給他死」（台語），不違常情，故證人即共犯鄒
      ○○證述，被告丙○○右臉頰遭被害人陳宗意砍到，有高
      呼「給他死」（台語），應堪採信。故被告丙○○、壬○○、共犯鄒○○合力搶下被害人手持之丙菜刀，鄒○○並
      持第1 次搶下之甲、乙菜刀2 把，被告丙○○、壬○○則
      分持甫從被害人陳宗意手上搶下之丙菜刀及丁刀，合力持
      刀揮砍被害人陳宗意頭部、軀幹、四肢等處，陳宗意則以
      雙手抱頭抵擋攻擊；依照上述２推論，壬○○等人並以丙
      菜刀奮力揮砍被害人陳宗意左手腕，致使被害人陳宗意之
      左手腕在命案現場3 樓樓梯口時即遭人砍斷呈垂手狀。
    ４承上所述，依照上述(九)鄒○○搶下被害人陳宗意第1 次進
      入廚房曬衣間取得之甲、乙2 把菜刀，證人即共犯鄒○○
      並證稱：「（手上拿的那2 把菜刀，重量差多少？）2 把
      菜刀重量不一樣，編號50、編號51是我第一次搶下手上的
      菜刀我一直拿在手上，這2 把都沒有離開我的手，是用來
      砍死者的刀，編號50號的菜刀是我丟在鶯歌溪，編號51的
      菜刀是我從死者手上搶下來的，我丟到鶯歌溪旁的土堆，
      編號11的菜刀，是死者原先手上一手各拿壹把菜刀，被我
      搶下後，再到廚房拿的菜刀。」（本院96年度重訴字第7
      號卷第152 至178 頁）等語業如前述；又依照法務部法醫
      研究所94年11月30日法醫理字第0940004278號函載明：「
      ‧‧‧(三)由以上鑑定書研判凶刀應為兩把以上。(四)依法醫
      理字0000000000號及本所93法醫所醫鑑字第40號鑑定書研
      判凶器至少可分為兩種類型，由一般兇嫌在行凶過程之行
      凶及自衛過程，甚少有機會轉換凶器。轉換凶器較常發生
      在行凶過程發生如凶器斷裂、凶刀把手脫落等情事，由本
      案死者陳宗意並無殘留毀損凶器存在，由死者傷勢及凶器
      之兩種型態，推定兇嫌至少兩位。其準確率仍應配合案情
      及刑事偵查結果。若欲研判為一位則應輔以刑事現場勘驗
      之足跡、凶器檢驗結果及兇嫌使用刀器後轉換凶器而以多
      種不同凶器行凶之可能性。‧‧‧」（93年度偵續字第28
      號卷5 第68頁，同94年度少上訴字第62號卷第125 頁），
      足以證明被害人陳宗意所持之丙菜刀遭搶下後，並非由共
      犯鄒○○所持揮砍被害人陳宗意，而係由被告壬○○、丙○○持丙菜刀奮力揮砍被害人陳宗意左手腕，致使被害人
      陳宗意之左手腕遭人砍斷呈垂手狀。
    ５關於被害人陳宗意因遭銳器砍傷頭部、軀幹、四肢多處創
      傷，除上述甲、乙、丙菜刀外，另有類似水果刀，如切生
      魚片刀的輕型刀，亦即丁刀所造成：
      上述(五)法務部法醫研究（93）法醫所醫鑑字第0040號鑑
        定書所記載：「頭部顱骨及右肱骨頭殘留有刀痕，應
        有兩種砍刀之刀痕，一種為大型較重型之菜刀致骨頭碎
        裂，另一種為較輕型之菜刀可遺留尖利刀尖於骨頭及軟
        骨組織上。死者背部、軀幹、四肢有多處長條帶尾，
        較不似為大型或中型菜刀刃面在砍殺幅度所能造成之傷
        害，無法排除除了大型較重型或較輕型之菜刀外有第三
        類型如水果刀凶器之可能。」等語。
      上述法務部法醫研究所97年11月13日發文字號法醫理字
        第0970003647號函檢附法務部法醫研究所（97）法醫所
        醫文字第0971101272號鑑定書記載：「‧‧‧(九)有第三
        類水果刀方可能造成拖尾痕之研究如附件，主要在傷口
        8 、右乳房、右側前腋腺及傷口11、右背肩胛骨處，淺
        切割痕，此類傷口與銳利之菜刀（輕、重型菜刀）比較
        上較有其差異性。」等語。
      鑑定證人法醫卯○○於97年6 月16日審判時具結證述：
        「（聲請提示前開鑑定書第9 頁三3 ．及93年10月22日
        法醫研究所函文說明第三點，問：這二份函文，可否判
        斷死者的四肢、背部、大腿是輕型菜刀所造成，或是無
        法排除水果刀所造成？）依據送鑑定的扣案的2 把水果
        刀其利刃不足，若無其他兇器的話，可以推定為輕型菜
        刀較為可能，假若死者背部有衣服的話，會頂住背部，
        有輕型菜刀會頂著背部的衣物劃過去，另一可能，假如
        是輕型菜刀在砍過骨頭後，刀刃變鈍造成它的反作用力
        造成刀刃的面積變寬，也可造成類似的拖尾痕。」、「
        （問：除了剛剛解剖鑑定書第9 頁三、4 之外，另法醫
        研究所09 30002598 號函也提到，研判兇嫌至少有一位
        為右手持刀者，由兇器之二種型態，應研判兇嫌至少2
        位，就此部分有無補充？）因為死者頭部及四肢的傷，
        如我剛才所述，也是延續剛才所提到兇器至少有2 種，
        我本來是懷疑有類似水果刀，如生魚片刀的輕型刀，因
        為從傷口來看有拖尾痕，所以我不排出有第三種刀，因
        為菜刀比較不容易隨著皮膚來滑動，第三種刀才有可能
        隨著皮膚來滑動。我另外會提供我的文章來提供法院參
        考。」（本院卷第314 至320 頁）等語。
      綜上，足認被害人陳宗意因遭銳器砍傷頭部、軀幹、四
        肢多處創傷，除上述甲、乙、丙菜刀外，另有類似水果
        刀，如切生魚片刀的輕型刀，亦即丁刀所造成。
  (十二)被害人陳宗意遭砍斷左手腕呈垂手狀後，奮力逃生遂往2 樓
    方向下樓逃，逃逸過程左、右手扶牆壁、樓梯扶手，並在3
    樓往2 樓方向之左側樓梯牆面遺留抹拭血痕，壬○○並持在
    該處3 樓樓梯口儲藏室之舊行軍床砸中往2 樓下樓逃生之陳
    宗意，丙○○、壬○○、鄒○○3 人共同在3 樓往2 樓方向
    之2 樓樓梯口分持上述甲、乙、丙及丁刀等揮砍陳宗意之頭
    部、軀幹、四肢，砍裂頭部顱骨，血液噴濺2F樓梯間牆面，
    顱骨砍裂之碎骨、骨屑噴濺在2F樓梯口地面、桌上、冰箱上
    ，渠等並將丙菜刀丟棄在2 樓梯口處等情，有下列證據足以
    證明：
    １被害人陳宗意遭砍斷左手腕呈垂手狀後，奮力逃生遂往2
      樓方向下樓逃，逃逸過程左、右手扶牆壁、樓梯扶手，並
      在3 樓往2 樓方向之左側樓梯牆面遺留抹拭血痕等情業如
      上開(十一)所述。
    ２本案案發後檢察官會同相關人員至刑案現場勘驗，勘驗之
      結果：「時間：中華民國93年1 月2 日上午11時20分地點
      ：基隆市○○路796 號。‧‧‧2 、3 F 樓梯間有血跡，
      沿樓梯面及樓梯牆均有血跡，有拖鞋遺留在2 、3F間樓梯
      ，自2 F 起算分別為第2 及第五階，2F樓梯間有行軍床‧
      ‧‧2 樓樓梯間牆面有血液噴濺痕及血腳印，2 樓地面桌
      上及冰箱有碎骨及骨屑地面有血跡及血腳印。。‧‧‧」
      等語業如上開(七)所述，並有承辦員警案發後至命案現場拍
      攝之現場照片在卷可稽。由3 樓往2樓 方向之左側樓梯牆
      面抹拭血痕及沿樓梯面及樓梯牆均有血跡，並有拖鞋遺留
      在3 往2 樓之樓梯間等情觀之，顯見被害人在3 樓遭人砍
      殺後，亟欲下樓往2 樓方向逃逸，故會留有上述跡證，是
      共犯鄒○○辯稱，係被害人陳宗意持丙菜刀自3 樓下樓追
      逐伊云云，與現場跡證不符，要難採信。
    ３關於行軍床如何打中被害人陳宗意等情，有下列證據證明
      ：
      證人鄒○○於警詢、檢察官偵訊、本院訊問、審理時之
        證述：
        (1)於93年02月13日10時50分偵訊時證稱：「（問：對現
          場3 樓的綠色水桶及行軍床有何意見？提示現場照片
          ）我對水桶沒有印象，但行軍床是我在2 樓時，死者
          從3 樓砸向我下來的。」（93年度少連偵字第1 號卷
          (一)第104 頁至第107 頁）等語。
        (2)93年11月03日09時50分偵訊供前具結證稱：「（問：
          在案發地點有無看見行軍床？）有，一開始既者拿菜
          刀時，被丙○○抱住，我就將菜刀奪下，死者再跑進
          去廚房，我跟進去，後來就被死者丟了行軍床砸到我
          左腳，我左腳小拇指有受傷。我忘記進看守所有無和
          管理員說，但是他們沒有檢查我左腳腳拇有無受傷。
          」（93年度偵續字第28號卷(一)第77頁至第80頁）等語
          。
        (3)94年05月10日17時10分偵訊時供前具結證稱：「（問
          ：你有無看到壬○○丟行軍床？）有，當時我在2 樓
          看到陳宗意下來，後來看到行軍床掉下來碰到陳宗意
          背部，他就跌坐在樓梯上倒數2 、3 階的地方，我有
          看到壬○○的腳，所以應該是他，當我看到穿灰色休
          閒褲的人的腳，他的休閒褲有束腳站在平台那邊，當
          時只看到那隻腳‧‧‧」（93年度偵續字第28號卷(一)
          第17 7頁背面至第178 頁）等語。
        (4)於95年09月26日上午11時25分檢察官偵訊時供前具結
          證稱：「（問：行軍椅為何有血跡？）我看到行軍床
          從3 樓丟下來，沒有看到誰丟的。」、「（問：行軍
          床被丟下來當時徐是否已被劃傷？有無離開？）有被
          劃傷，徐、曾2 人在3 樓。」（95年度偵續一字第3
          號卷第38頁至第41頁）等語。
        (5)96年01月12日上午09時54分偵訊供後具結證稱：「（
          問：丙○○及壬○○2 人在做什麼？）我有看到壬○○從3 樓丟行軍床下來。」、「（問：2 樓樓梯間發
          生何事？）2 樓光線較亮，我從下面看上去，不知什
          麼東西打到死者，我有看到行軍床有沾上血，死者手
          上還拿1 把菜刀。」（95年度偵續一字第3 號卷第58
          頁至第60頁）等語。
        (6)本院97年3 月6 日上午之審判時具結證稱：「（聲請
          提示93年度偵續字第28號第177 頁背面，問：你在偵
          查中證稱「當時我在2 樓看到陳宗意下來，後來看到
          行軍床掉下來碰到陳宗意背部，他就跌坐在樓梯上倒
          數2 至3 階的地方，我有看到壬○○的腳，所以應該
          是他，當我看到穿灰色休閒褲的人的腳」為何今日未
          提到這段？）是有這回事，我今天忘記講到，這段的
          筆錄是實在。」、「（問：該次偵訊你為何說壬○○
          從3 樓丟行軍床下來？提示95年偵續一字第第三號卷
          第59頁反面）我是憑直覺，我後來才知道憑直覺不能
          定罪，我當時只是看到死者被行軍床砸到，壬○○及
          丙○○在3 樓，我有看到行軍床從3 樓砸下來，砸到
          死者的身後，不知道是背部還是腳。砸到死者後，死
          者就跌坐在2 、3 樓的樓梯間。」、「（問：你在現
          場模擬時所言是否實在？提示現場模擬卷第7 、8 頁
          之現場模擬譯文）關於行軍床丟擲被告的情形告以全
          部內容）沒有意見。我那時是憑直覺的。」（本院96
          年度重訴字第7 號卷第152 至178 頁）等語。
        (7)綜上，證人鄒○○證述，行軍床如何打中被害人陳宗
          意之情形，與上述２所示之勘驗筆錄及命案現場拍攝
          相片相符，又證人證稱，係被害人拿行軍床從3 樓往
          2 樓方向砸伊云云，則與命案現場之跡證不符，不足
          採信。
      又證人鄒○○證述，被害人背部被行軍床丟到背部，與
        上述(五)法務部法醫研究所93年1 月28日法醫理字第0930
        000129號（93）法醫所醫鑑字第0040號法醫研究所鑑定
        書所鑑驗所示背部軀幹及四肢之鈍挫傷相符。
      是被告壬○○辯稱：當時沒有看到行軍床，也沒有將行
        軍床從3 樓往下丟，要屬事後卸責之詞，委無足採。
    ４被告丙○○、壬○○、共犯鄒○○3 人共同在3 樓往2 樓
      方向之2 樓樓梯口分持上述甲、乙、丙及丁刀等揮砍陳宗
      意之頭部、軀幹、四肢，砍裂頭部顱骨，血液噴濺2F樓梯
      間牆面，顱骨砍裂之碎骨、骨屑噴濺在2F樓梯口地面、桌
      上、冰箱上，渠等並將丙菜刀丟棄在2 樓梯口處之事實，
      有下列證據足以證明：
      依據上述２所示檢察官會同相關人員至刑案現場勘驗之
        結果，2 樓樓梯間牆面有血液噴濺痕及血腳印，2 樓地
        面桌等語，業如前述，證人辰○○於98年2 月26日本院
        審判時具結證稱：「（問：93年1 月2 日周啟勇檢察官
        至案發現場基隆市○○路796 號勘驗時，發現現場2 樓
        地面、桌上及冰箱有碎骨及骨屑，詳細位置在何處，情
        形如何，有無拍照，有無搜證檢驗，勘驗當場檢察官有
        指示要拍照存證？【提示勘驗筆錄、陳宗意命案現場勘
        驗照片及現場圖卷、第二分局陳宗意命案現場照片卷】
        ）當天我有到現場，93年1 月2 日檢察官複勘現場時，
        檢察官指揮我們鑑識人員，應要再補採證的地方，但沒
        有講到碎骨、骨屑要採證，我在2 樓在桌子上面及冰箱
        的側面有看到碎骨、骨屑，有好幾點，忘記幾點，沒有
        採證，也沒有特別拍照，只有在2 樓發現碎骨、骨屑，
        3 樓、1 樓並沒有發現碎骨及骨屑，研判就是在有骨屑
        、碎骨的附近，被害人被嫌犯攻擊的最厲害的地方。發
        現有碎骨、骨屑的位置就如我繪製的圖。」、「（問：
        依據你們在案發現場2 樓桌上及冰箱所看到的碎骨及骨
        屑，它是不是帶有血液、血絲、血點等有血液的物品？
        ）我沒有注意到碎骨及骨屑，顏色比較淡，是比較新鮮
        的，照現場跡證來研判，應該是被害人的碎骨及骨屑。
        」（96重訴字第7 號卷(二)第349 至362 頁）等語，足以
        證明被害人陳宗意之頭部係在3 樓往2 樓方向之2 樓樓
        梯口遭人持刀揮砍，致使陳宗意之頭部，遭砍裂其頭部
        顱骨，血液噴濺2F樓梯間牆面，顱骨砍裂之碎骨、骨屑
        噴濺在2F樓梯口地面。
      被害人陳宗意之頭部係遭人持上述甲、乙、丙、丁刀等
        揮砍，造成其顱骨砍裂之碎骨、骨屑噴濺在2F樓梯口地
        面、桌上、冰箱上：
        (1)依照上述(五)法務部法醫研究（93）法醫所醫鑑字第00
          40號鑑定書所記載：「‧‧‧頭部顱骨及右肱骨頭
          殘留有刀痕，應有兩種砍刀之刀痕，一種為大型較重
          型之菜刀致骨頭碎裂，另一種為較輕型之菜刀可遺留
          尖利刀尖於骨頭及軟骨組織上。‧‧‧」等語，亦業
          如前述。
        (2)法務部法醫研究所93年10月22日法醫理字第09300025
          98號函記載：「‧‧‧(二)死者身上的凶器傷勢主要有
          兩類，一為砍傷，為較重刑之菜刀類，另一為切割傷
          ，為較輕型的菜刀所造成。死者身體於背部軀幹、四
          肢有多處長條帶尾，較不似為大型或中型菜刀刀刃面
          所致，惟尚可能為輕型之菜刀拖尾或水果刀凶器拖尾
          所造成。(三)檢送五把凶器約可分為較重型菜刀（編號
          16及18）兩把，中型菜刀（問：編號17）壹把及水果
          刀（編號14及15）兩把。故頭部顱骨及右肱骨可為重
          型菜刀及中型菜刀所致。‧‧‧」（93年度偵續字第
          28號卷1 第191 至192 頁）等語。
        (3)法務部法醫研究所97年4 月15日法醫理字第09700012
          15號函鑑定意見研判意見：「‧‧‧(四)依原鑑定書傷
          口1 、2 、3 係為重型菜刀所為較符合為編號16、18
          之重型菜刀所造成之頭顱骨砍傷之傷勢。‧‧‧」（
          本院卷第264 至265 頁）等語。法務部法醫研究所97
          年6 月10日法醫理字第0970002540號函載明：「‧‧
          ‧依本所97年04月15日法醫理字第0970001215號鑑定
          書研判意見(四)依原鑑定書傷口1 、2 、3 可符合編號
          16、18之重型菜刀，故若編號11即為編號16即可依此
          論定之。‧‧‧」（本院卷第307 頁）等語。
        (4)鑑定人卯○○之證述於本院97年6 月16日審判時具結
          證稱：「（【聲請提示93年度偵續字第28號卷一第19
          1 至192 頁法醫研究所法醫研究所鑑理字第2598號函
          】在該函文中的第三點上面有提到頭部顱骨及右肱骨
          可為重型菜刀及中型菜刀所致，並參照解剖鑑定書頭
          部的部分銳器傷可否判斷是由一把菜刀所致或是二把
          菜刀所致? 鑑定書中已經寫的很清楚，在鑑定書第9
          頁三、2 ．死者死亡經過及對死者死因之看法已經寫
          的很清楚，應有2 種砍切之刀痕。」、「（問：頭部
          較重型菜刀致骨頭碎裂之刀痕，例如鑑定書中傷口2
          ，可否判斷是扣案的菜刀哪壹把造成?）編 號16( 即
          編號11) 的菜刀比較符合。」（本院卷第314 至320
          頁）等語。
        (5)綜合上述，被害人陳宗意之頭部係遭人持上述為警查
          獲之最初證物編號16、18之重型菜刀砍擊造成，而編
          號16、18之菜刀依照上述(六)說明，編號16亦即證物編
          號11之菜刀，重量885 公克、全長33.5公分、刀刃長
          度22.5分，簡稱丙菜刀之菜刀，而編號18菜刀亦即證
          物編號27之菜刀，亦係證物編號51之菜刀，重量375
          公克、全長33公分、刀刃長度22.5公分，簡稱乙菜刀
          之菜刀。
    ５承前(十一)所述，被害人從廚房曬衣間又取得丙菜刀衝至3 樓
      樓梯口時，被告丙○○、壬○○、共犯鄒○○見狀上前攔
      阻抱住被害人，被害人極力反抗，揮動雙手，手持之丙菜
      刀，因而丙○○抱住陳宗意極力反抗持刀揮砍，因而傷及
      鄒○○右手手指、丙○○右臉頰（砍傷10公分，傷及顏面
      神經），被告丙○○受有上述傷害痛不欲生，疼痛難耐怒
      不可抑，於是怒喊「給他死」（台語），被告丙○○、壬○○、共犯鄒○○合力搶下被害人手持之丙菜刀，鄒○○
      並持第1 次搶下之甲、乙菜刀2 把，被告丙○○、壬○○
      則分持甫從被害人陳宗意手上搶下之丙菜刀及丁刀，合力
      持刀揮砍被害人陳宗意頭部、軀幹、四肢等處，陳宗意則
      以雙手抱頭抵擋攻擊，壬○○等人並以丙菜刀奮力揮砍被
      害人陳宗意左手腕，致使被害人陳宗意之左手腕在命案現
      場3 樓樓梯口時即遭人砍斷呈垂手狀，陳宗意下樓往2 樓
      方向逃逸，壬○○並持在該處3 樓樓梯口儲藏室之舊行軍
      床砸中往2 樓下樓逃生之陳宗意，丙○○、壬○○、丑○○3 人共同在3 樓往2 樓方向之2 樓樓梯口，由鄒○○持
      上述甲、乙菜刀2 把，被告丙○○、壬○○則分持丙及丁
      刀等共同揮砍陳宗意之頭部、軀幹、四肢，砍裂頭部顱骨
      ，血液噴濺2F樓梯間牆面，顱骨砍裂之碎骨、骨屑噴濺在
      2F樓梯口地面、桌上、冰箱上，堪以認定。
  (十三)又關於鄒○○、丙○○、壬○○分持上述甲、乙、丁等刀具
    兇器，在2 樓往1 樓之樓梯間砍殺陳宗意，致使陳宗意之頭
    皮被砍掉一片，掉落於1 至2 樓之樓梯，陳宗意逃至一樓往
    二樓樓梯中間，終因失血過多，不支自該樓梯跌落至1 樓梯
    口大門處，鄒○○等猶不罷手，仍持手中之菜刀猛砍陳宗意
    之右下肢腳踝處，致陳宗意右下肢腳踝跟骨骨折，待陳宗意
    倒地不起後等情，迭據證人即共犯鄒○○於警詢、檢察官偵
    訊、本院另案少年法庭審理、本院審理時證述，伊有持甲、
    乙菜刀2 把揮砍被害人之頭部，並如上開(七)所述檢察官會同
    相關人員至刑案現勘驗之情形相符，證人即共犯鄒○○稱，
    係伊1 人所為等語，要屬迴護被告丙○○、壬○○之詞，被
    告丙○○、壬○○空言否認有在上開命案現場2 樓往1 樓方
    向，共同砍殺被害人陳宗意云云，均不可採信。
  (十四)茲本件最應審究者厥為：被告丙○○、壬○○就被害人陳宗
    意遭人持刀砍殺是否應負共同正犯之責？若需共同負責，則
    應負殺人或傷害致死罪責？以下析述之：
    １檢察官於93年12月8 日在臺灣基隆地方法院檢察署第二偵
      查庭勘驗被告丙○○、壬○○、共犯鄒○○、被害人陳宗
      意案發當時所穿著之衣物，及相關證物水果刀、菜刀，勘
      驗之情形，詳如前開(七)３所述。
    ２並經本院98年2 月26日審判時，當庭勘驗被告丙○○、壬○○案發當時所穿著之扣案衣物，勘驗結果：「被告壬○○案發當時所著上衣、褲子，血跡的高度，褲子左半部為
      74至79公分，褲子中間部位81到84.5公分，褲子右邊為78
      .5 公 分至82公分；上衣正面右邊為108 公分，右邊袖子
      高度為11 5公分，左邊袖子高度為102 至121 公分；褲子
      右背面為18.5公分，褲子左背面高度為56.5至64公分，上
      衣右邊袖子背面高度為130.5 公分，左邊袖子背面高度為
      129 公分。另勘驗被告丙○○案發當時所著衣物、褲子。
      勘驗結果：上衣是外套，褲子為牛仔過膝的短褲，褲子正
      面右邊血跡高度為21.5公分（第4 點）、35.9公分（第3
      點）、56公分（第5 點）、褲子左邊血跡高度為48公分。
      上衣外套部分，從72.5延伸到143.5 都有血跡，血液是從
      上方流至到下方，左邊70公分往上延伸至148.5 公分，都
      有血液的痕跡」等語。證人癸○○於本院審判時並證稱：
      「（問：壬○○上衣及褲子的血跡是否為壬○○摩擦牆面
      的血跡所造成？你們有無在現場發現有衣物摩擦牆面血跡
      的痕跡或跡證？提示鑑識組陳宗意命案現場照片卷後半段
      陳宗意命案證物照片第18、19、20頁，並提示扣案證物壬○○之衣物）壬○○的衣物，上衣右手邊的袖子的血跡是
      噴濺的，左手邊的袖子血跡是接觸的，接觸的部分是人與
      人接觸或是接觸到牆面。褲子部分，正面上方中間的部位
      的血跡是噴濺的，褲子正面左右2 邊血跡是接觸的，接觸
      部分是人與人的接觸或是接觸到牆面，褲子背面左半部的
      血跡是噴濺的，右半部有2 個部分，都是接觸的，右邊下
      方的血跡是接觸的。現場牆面是有摩擦接觸的痕跡，像3
      、9 、10號血跡都是接觸的。」（見本院98年2 月26日審
      判筆錄）等語。
    ３經警在扣案物品上取得之血跡，經送內政部警政署刑事警
      察局鑑驗，歷次鑑驗之結果如下：
      內政部警政署刑事警察局鑑驗書93年2 月27日刑醫字第
        0930009449號鑑驗結論：「本案編號1-1 採自編號1
        水果刀刀柄血跡、編號11- 1 、11-2採自編號11菜刀刀
        刃及刀柄血跡、編號34-1採自涉嫌人壬○○上衣血跡、
        編號35-1採自涉嫌人壬○○褲子血跡及編號4 、5 、14
        、19、29-1、42-1血跡DNA 與被害人陳宗意DNA-STR 型
        別相同，該型別在台灣地區中國人分布機率預估為9.60
        ×10負12次方。編號27-2採自編號27菜刀刀柄、編號
        51-3採自編號51菜刀刀柄血跡DNA 與涉嫌人鄒○○DNA-
        STR 型別相同，該型別在台灣地區中國人分布機率預估
        為2.92×10負13次方。編號7 、12採自現場血跡、編
        號30-1採自被害人陳宗意褲子血跡、編號36-2採自涉嫌
        人壬○○左鞋鞋面血跡及31-1、32-1血跡DNA 與涉嫌人
        丙○○DNA-STR 型別相同，該型別在台灣地區中國人分
        布機率預估為1.70×10負19次方。由DNA-STR 型別檢
        測結果，編號27-1採自編號27菜刀刀刃血跡、編號51-1
        、51-2採自編號51菜刀刀刃及刀面血跡DNA-STR 型相同
        ，為混合型，研判混有陳宗意及鄒○○DNA 。」（93年
        度偵續字第28號卷5 第66頁）等語。
      內政部警政署刑事警察局鑑驗書93年12月20日刑醫字第
        0930230499號鑑驗結論：「編號3 、9 、17、18、21
        、22、53現場血跡棉棒與被害人陳宗意DNA-STR 型別相
        同，該型別在台灣地區中國人分布機率預估為9.60×10
        負12次方。編號6 血跡棉棒與涉嫌人丙○○DNA-STR
        型別相同，該型別在台灣地區中國人分布機率預估為1.
        70×10負19次方。編號3 ，採自中正路796 號3 樓；
        編號9 ，採自中正路796 號2 樓至3 樓樓梯往下數第十
        階之牆上；編號17，採自中正路796 號1 樓至2 樓樓梯
        往下數第12階之左牆上；編號18，採自中正路796 號1
        樓入口大灘血；編號21，採自中正路796 號3 樓；編號
        22，採自中正路79 6號2 樓至3 樓之3 樓樓梯口；編號
        53，採自中正路79 6號3 樓牆上。」（93年度偵續字第
        28號卷5 第115 頁）等語。
    ４綜上，被害人褲子上亦採得被告丙○○之血跡，被告壬○○之上衣、褲子均驗得有被害人之血跡反應，足認被告丙○○、壬○○與被害人貼身近距離接觸，以致被告壬○○
      其身上衣物會有接觸及噴濺的血跡，並留有被害人陳宗意
      之血跡，被害人褲子上亦採得被告丙○○之血跡。參以在
      命案現場3 樓樓梯口及附近，被告壬○○、共犯鄒○○合
      力搶下被害人手持之丙菜刀，鄒○○並持第1 次搶下之甲
      、乙菜刀2 把，被告丙○○、壬○○則分持甫從被害人陳
      宗意手上搶下之丙菜刀及丁刀，合力持刀揮砍被害人陳宗
      意頭部、軀幹、四肢等處，壬○○等人並以丙菜刀奮力揮
      砍被害人陳宗意左手腕，致使被害人陳宗意之左手腕在命
      案現場3 樓樓梯口時即遭人砍斷呈垂手狀。另被告丙○○
      、壬○○、共犯鄒○○3 人共同在3 樓往2 樓方向之2 樓
      樓梯口分持上述甲、乙、丙及丁刀等揮砍陳宗意之頭部、
      軀幹、四肢，砍裂頭部顱骨，血液噴濺2F樓梯間牆面，顱
      骨砍裂之碎骨、骨屑噴濺在2F樓梯口地面、桌上、冰箱上
      ，渠等並將丙菜刀丟棄在2 樓梯口處詳如上開(十一)、(十二)所述
      ，均足以證明本案係被告丙○○、壬○○、共犯鄒○○共
      同持刀砍殺被害人，則被告丙○○、壬○○自均應負共同
      正犯之責。
    ５本件「死者死亡經過及對其死因之看法：死者主要於頭
      部、四肢遭銳器砍傷，死者頭部雖遭多次砍傷並有頭顱骨
      破裂、腦髓外露，似尚能存活，死者再一因軀幹及四肢多
      處砍傷，流血不止，最後因出血性休克死亡。‧‧‧由
      以上死者死亡經過及檢驗判明：死者之死亡機轉為出血性
      休克，死亡原因為全身遭銳器砍切傷致頭部及軀幹、四肢
      多處創傷並傷及顱骨，引起顱骨破裂，顱內出血，最後因
      出血性休克而死亡，死亡方式為『他為』。」，有法務部
      法醫研究所中華民國93年1 月28日法醫理字第0930000129
      號法務部法醫研究所鑑定書（93）法醫所醫鑑字第0040號
      鑑定書在卷可稽，業如上開(五)所述，被害人頭部、四肢遭
      銳器砍傷，係由被告丙○○、壬○○、共犯鄒○○持甲、
      乙、丙菜刀、丁刀所造成。依照被告丙○○、壬○○、共
      犯鄒○○3 人在現場3 樓樓梯，由鄒○○持甲、乙菜刀2
      把，被告丙○○、壬○○則分持甫從被害人陳宗意手上搶
      下之丙菜刀及丁刀，合力持刀揮砍被害人陳宗意頭部、軀
      幹、四肢等處，壬○○等人並以丙菜刀奮力揮砍被害人陳
      宗意左手腕，致使被害人陳宗意之左手腕在命案現場3 樓
      樓梯口時即遭人砍斷呈垂手狀，另被告丙○○、壬○○共
      同在3 樓往2 樓方向之2 樓樓梯口，由鄒○○持上述甲、
      乙菜刀2 把，被告丙○○、壬○○持丙及丁刀等兇器揮砍
      陳宗意之頭部、軀幹、四肢，砍裂頭部顱骨，顱骨砍裂之
      碎骨、骨屑噴濺在2F樓梯口地面、桌上、冰箱上之慘狀觀
      之，又扣案之甲、乙、丙菜刀中，重量分別高達250 、37
      5 、885 公克，其中丙菜刀更重近乎1 公斤之重量，而人
      體頭部骨骼及其內之腦部組織極為脆弱，徵諸一般人之常
      識，持以朝頭部攻擊，足致造成頭臚及內部之腦部組織嚴
      重受創，且因此造成死亡，具足見彼等用力至猛，殺意至
      堅，而有戕害他人性命之犯意甚明。
  (十五)告訴人即被害人陳宗意之子戊○○，就本案之看法，本院說
    明如下：
    １告訴人指被告丙○○、壬○○、共犯鄒○○預謀，並由鄒
      ○○攜帶乙菜刀及1 把鑿子，被告丙○○攜帶鐵器1 把至
      丁○○位於上址住處云云，然查本案係綽號「蘭琪」庚○○案發當日在其經營之餐廳忙，有人打電話予其表示，「
      小黑」在家裡等語，庚○○隨即打電話給乙○○，拜託過
      去丁○○住處，要丁○○至庚○○之北海岸卡拉ＯＫ店談
      這3 萬元要如何處理，如何解決債務等情，乙○○及其妻
      打電話給丙○○，丙○○等人飲酒時至酒酣耳熱，丙○○
      如何不耐應允前去丁○○住處查看索討債務，丙○○便邀
      集一同飲酒之壬○○、鄒○○一同前往催討債務，詳如前
      開(四)所述，是告訴人上開所指，顯與事實不相符合。且告
      訴人指鄒○○持乙菜刀及鑿子云云，而前述乙菜刀及鑿子
      顯屬家裡一般廚房或簡易修繕所用，苟鄒○○要攜帶兇器
      ，僅需攜帶一般年輕人所慣用便於攜帶之西瓜刀或藍波刀
      即可，故告訴人只部分所指，顯屬其個人臆測之詞，亦無
      足採。
    ２告訴人又指鄒○○持乙菜刀及鑿子進入命案現場2 樓後方
      之廚房，並在2 樓廚房之樓梯口守候，其後聽聞聲響，便
      由廚房之樓梯上3 樓云云，惟證人即採證之警員癸○○、
      辰○○、曾宏尚於本院98年2 月26日審判時均證稱：「（
      問：案發後，案發現場2 樓廚房往3 樓的樓梯間、晒衣間
      ，有無採證？）案發後，我們到現場時有查看，但沒有發
      現什麼跡證，當時也有拍攝照片（陳宗意命案現場勘驗照
      片、現場圖卷第24頁下方照片）。」等語，是依照現場跡
      證，無從證明告訴人上述鄒○○進入命案現場2 樓後方之
      廚房，並在2 樓廚房之樓梯口守候，其後聽聞聲響，便由
      廚房之樓梯上3 樓云云，係屬真實。
    ３告訴人復指，警方在3 樓拍攝房間木質隔間上玻璃破裂處
      之相片，顯示有鐵器，而認被告丙○○持其攜帶之鐵器，
      敲毀三樓房間木質隔間及其上之玻璃云云，惟證人即採證
      之警員癸○○、辰○○、曾宏尚於本院98年2 月26日審判
      時均證稱：「（問：基隆市警察局第二分局陳宗意命案現
      場照片卷第13頁第1 、2 張3 樓房間玻璃有破裂，玻璃破
      裂處，是否有條狀鐵器？）案發後在現場採證時，在房間
      3 樓樓梯間、客廳，有無發現鐵器？）答：沒有看到，在
      3 樓其他地方沒有發現。」、「（問：鑑識組陳宗意命案
      現場勘驗照片及現場圖卷第17頁下面的照片，3 樓房間玻
      璃有破裂，玻璃破裂處，破裂的玻璃有突出，該突出物是
      否為條狀鐵器，抑或為玻璃碎片？【提示】）突出物是玻
      璃碎片。」等語，是告訴人上開所指，亦有所誤。
    ４告訴人上述指鄒○○持上述鑿子進入命案現場，並持鑿子
      攻擊被害人云云，惟查：
      檢察官於93年11月8 日下午2 時30分至命案現場即基隆
        市○○路796 號勘驗時在二樓通往三樓樓梯轉角桌子右
        方有一冰箱，告訴人表示行軍椅原放置在三樓，客廳位
        置並無移動。告訴人表示客廳右方桌下發現一支鑿子，
        由告訴人將鑿子放置桌上，由員警拍照後帶回鑑驗等情
        ，有勘驗筆錄在卷可按，業如前述。
      證人辰○○於本院98年2 月26日審判時具結證稱：「（
        問：檢察官93年11月8 日勘驗現場時，戊○○指出2 樓
        客廳桌下有鑿子1 支，該支鑿子在93年1 月1 日案發之
        後，經現場搜證勘驗等多次，為何未發現？【提示鑿子
        】當初93年1 月2 日到現場時，沒有注意到有鑿子在桌
        下，沒有仔細將桌子翻開看，93年11月8 日勘驗時，是
        戊○○自己講的，他有指出。」、「（【提示94年12月
        31日辰○○所填報陳宗意命案鑿子之血跡鑑定反應】93
        年11月8 日就已經鑑驗，為何到94年12月31日才提出鑑
        驗報告？）93年11月8 日從現場帶回鑿子回辦公室後，
        馬上就做有無血跡的反應，是呈現陰性反應，鑿子上面
        鐵銹的部分依照我們試劑測試半分鐘以上，才會呈現藍
        綠色，此時要判定為陰性反應。如果2 秒之內呈現藍綠
        色的話才判定為陽性，檢察官當時沒有要求要提出報告
        給他，所以沒有給。94年12月31日傍晚時，張志明檢察
        官打電話給我說，要這份報告，我當晚馬上就填報這份
        資料，隔天馬上送給檢察官。」、「（問：對證人戊○○稱就鑿子部分所述，有何意見？）戊○○講的偽陽性
        就如我剛才所述試劑測試半分鐘以上，所呈現藍綠色的
        反應。93年11月8 日勘驗現場，我沒有拒絕檢察官的指
        示鑑定鑿子的血跡反應。」等語，並有陳宗意命案補充
        資料1 份在卷可按。
      綜上，檢察官於93年11月28日至命案現場勘驗時，距離
        案發已經11月餘，又經警於93年11月8 日檢察官勘驗從
        命案現場帶鑿子回辦公室後，立即做有無血跡的反應之
        鑑定，結果呈現陰性反應，足見檢察官於93年11月28日
        至命案現場勘驗時所發現上述鑿子與本案間並無關聯，
        是告訴人上述指鄒○○持上述鑿子進入命案現場，並持
        鑿子攻擊被害人云云，顯屬其個人臆測之詞。
  (十五)綜上，本件事證已臻明確，被告犯行堪以認定，應依法論科
    。
二、新舊法比較部分：
    被告為上揭殺人之行為後，刑法於94年1 月7 日修正通過，
    於94年2 月2 日公布，並於95年7 月1 日施行。按行為後法
    律有變更者，適用行為時之法律，但行為後之法律有利於行
    為人者，適用最有利於行為人之法律，現行刑法第2 條第1
    項定有明文。此條規定乃與刑法第1 條罪刑法定主義契合，
    而貫徹法律禁止溯及既往原則，係規範行為後法律變更所生
    新舊法律比較適用之準據法，是刑法第2 條本身雖經修正，
    但刑法第2 條既屬適用法律之準據法，本身尚無比較新舊法
    之問題，應一律適用裁判時之現行刑法第2 條規定以決定適
    用之刑罰法律。又行為後法律有變更，致發生新舊法比較適
    用者，除易刑處分，係刑罰執行問題，及拘束人身自由之保
    安處分，因與罪刑無關，不必為綜合比較外，比較時應就罪
    刑有關之共犯、未遂犯、想像競合犯、牽連犯、連續犯、結
    合犯，以及累犯加重、自首減輕暨其他法定加減原因（如身
    分加減）與加減例等一切情形，綜其全部罪刑之結果而為比
    較，並予整體之適用。經查：
  (一)刑法第28條共犯之規定，於修正前規定為：「二人以上共同
    實施犯罪之行為者，皆為正犯」，修正後則規定為：「二人
    以上共同實行犯罪之行為者，皆為正犯」，本條之修正理由
    係為排除陰謀共同正犯、預備共同正犯於本條所規定之正犯
    之外，已限縮原刑法共同正犯之範圍，屬法律有變更，自應
    比較新舊法。但因本件適用之結果，無論依修正前、後刑法
    第28條規定，均成立共同正犯，是修正後之新法並無較有利
    於被告。
  (二)修正前刑法第65條第1 、2 項原係規定無期徒刑不得加重。
    無期徒刑減輕者，為7 年以上有期徒刑。修正後刑法則改為
    無期徒刑不得加重。無期徒刑減輕者，為20年以下15年以上
    有期徒刑。故此項修正，將使法官量刑範圍受到限縮，行為
    人將受到較舊法為重或刑期較高之刑罰，行為人受處罰之實
    質內涵顯有變更，應屬第2 條第1 項之法律變更，自應比較
    新舊法，並以舊法較為有利於被告。
  (三)綜合上述各條文修正前、後之比較，揆諸前揭最高法院決議
    及現行刑法第2 條第1 項規定之「從舊從輕」原則，修正前
    之規定較有利於被告，依現行刑法第2 條第1 項前段規定，
    應整體適用行為時即修正前之刑法相關規定。
三、論罪科刑：
  (一)核被告丙○○、壬○○所為，均係犯刑法第271 條第1 項之
    殺人罪。
  (二)又被告丙○○、壬○○就上開殺人犯行，與共犯鄒○○間，
    有犯意聯絡及行為分擔，應依修正後刑法第28條規定，論以
    共同正犯。而起訴書記載被告丙○○係犯刑法第29條第1 項
    、第271 條之教唆殺人罪，業據蒞庭檢察官更正被告丙○○
    係犯刑法第271 條第1 項之殺人罪，被告丙○○、壬○○與
    共犯鄒○○，皆為共同正犯，在此敘明。
  (三)查被告丙○○、壬○○於本案犯罪時之93年1 月1 日，已為
    成年人；共犯鄒○○則係75年9 月6 日生，於本案犯罪時均
    為14歲以上未滿18歲之少年，有渠等之年籍資料在卷可稽。
    而按成年人與未滿18歲之人共同實施犯罪者，少年事件處理
    法第85條第1 項雖有加重其刑至2 分之1 之規定；然92年5
    月28日公布，同年月30日生效之兒童及少年福利法第70條第
    1 項前段就成年人與少年共同實施犯罪者，亦定有加重其刑
    至2 分之1 之明文，且同法第1 條第2 項復設有：「兒童及
    少年福利依本法之規定，本法未規定者，適用其他法律」之
    優先適用規定。因關於該部分並無有利不利被告之法律變更
    ，是被告丙○○、壬○○與共犯鄒○○共同實施殺人犯罪，
    其行為後關於加重其刑應適用之法律，業因兒童及少年福利
    法之公布施行而有變更，本於後法優於前法之原則，自應優
    先適用兒童及少年福利法第70條第1 項前段加重其刑（但法
    定本刑為死刑、無期徒刑部分，依法不得再予加重）。至起
    訴書之「所犯法條欄」，雖漏未記載上揭兒童及少年福利法
    條文，仍不生變更起訴法條之問題。
  (四)爰審酌本件之主要肇因於死者陳宗意之子丁○○因賭博積欠
    債款所衍生，而債款僅3 萬元，乙○○即經常協同被告丙○○前往死者住處索討，長期以來造成被害人陳宗意及其家屬
    生活之困擾，致使被害人之心情、情緒均大受影響，而於案
    發當日丁○○之債權人庚○○接獲電話知悉丁○○在住處，
    即託乙○○前往察看索討債款，乙○○因而電召時在飲酒作
    樂之被告丙○○前往察看索討，被告丙○○於是邀一同飲酒
    之被告壬○○、共犯鄒○○一同前往，被告壬○○酒後以座
    椅砸毀三樓房間木質隔間及其上之玻璃，導致雙方發生衝突
    ，衍生本案。再就涉案情節而言，若非被告壬○○以座椅砸
    毀三樓房間木質隔間及其上之玻璃，被害人當不致進入廚房
    持刀嚇阻，應係本案之導火線，其涉案之情節應較重，而被
    告丙○○則係因被害人持刀揮砍其右臉頰，故被告丙○○之
    涉案情節應較被告壬○○為輕；另審酌被告與被害人陳宗意
    素昧平生，毫不相識，被害人高齡82歲，被告無故侵入被害
    人住處在先，只因被害人口氣不佳，持刀嚇阻，即仗恃渠等
    人多勢眾，恣意持刀砍殺被害人，持刀攻擊年邁被害人頭部
    要害等處，共計砍殺被害人身體十九刀，且刀刀見骨，率性
    為所欲為，行凶手段殘暴狠重，洵屬視他人之生命如草芥，
    惡性非輕，茲再審酌本件主要肇因於死者之子丁○○積欠債
    款始終不出面解決，以及案發當時所有偶發之事故導致本案
    之發生，此外再參酌被告2 人生活狀況、犯後否認犯行之態
    度、均未與被害人家屬達成民事和解賠償其等損害等其他一
    切情狀，分別量處如主文所示之刑，並宣告褫奪公權終身，
    以懲不法，以示懲儆。至扣案之甲、乙、丙菜刀3 把，係被
    害人家中之物，並非被告丙○○、壬○○或共犯鄒○○所有
    ，已據說明如前爰不宣告沒收，併此敘明。另被告壬○○、
    丙○○等持以行兇所用之丁刀，因未扣案，且查無證據證明
    係共犯鄒○○所有，距離案發已經5 年餘，為免日後執行之
    困難，爰不予宣告沒收，應予敘明。至本件被告丙○○、壬○○犯罪時間雖在96年4 月24日以前，惟其等係犯刑法第27
    1 條第1 項之殺人罪，且經本院判處無期徒刑，核與中華民
    國96年罪犯減刑條例第3 條第1 項第15款不予減刑之規定相
    符，依法不予減刑，在此敘明。
據上論斷，應依刑事訴訟法第299 條第1 項前段，兒童及少年福
利法第70條第1 項前段，刑法第2 條第1 項、第28條、第271 條
第1 項、第37條第1 項，判決如主文。
本案經檢察官甲○○到庭執行職務。
中    華    民    國    98    年    3     月    27    日
                  刑事第三庭審判長法    官  鄭景文
                                  法    官  陳姵君
                                  法    官  黃永定
以上正本證明與原本無異。
如不服本判決應於收受送達後10日內向本院提出上訴書狀，並應
敘述具體理由；其未敘述上訴理由者，應於上訴期間屆滿後20日
內向本院補提理由書（均須按他造當事人之人數附繕本）「切勿
逕送上級法院」。
中    華    民    國    98    年    3     月    27    日
                                   書 記 官  劉珍珍
附錄本案論罪科刑法條全文：
刑法第271條：
I殺人者，處死刑、無期徒刑或10年以上有期徒刑。
II前項之未遂犯罰之。
III預備犯第1 項之罪者，處2 年以下有期徒刑。


司法院資訊處製作；財團法人民間司法改革基金會備份。
